ACORDAO-COMPLETO-2384230

ACÓRDÃO 5862/2021 ATA 10/2021 - SEGUNDA CÂMARA

VISTOS, relatados e discutidos estes Recursos de Reconsideração interpostos por Due Promoções e Eventos Ltda., Viviane Bennet Vitorino de Mattos, Gabrielle Calado Souza Bennet e Alessandro Lopes Fernandes contra o Acórdão 4489/2018-TCU-Segunda Câmara que, em sede de Tomada de Contas Especial (TCE) , condenou os recorrentes em face da constatação de irregularidades na contratação resultante da adesão do Instituto Brasileiro de Turismo (Embratur) à ata de registro de preços formada por meio do Pregão Eletrônico SRP 15/2007, promovido pelo Ministério das Cidades, para execução de serviços de organização de eventos;
	ACORDAM os Ministros do Tribunal de Contas da União, reunidos em sessão de 2ª Câmara, diante das razões expostas pelo relator, com fundamento nos arts. 32, inciso I, e 33 da Lei 8.443/1992, em:
	9.1. conhecer dos presentes Recursos de Reconsideração para, no mérito:
	9.1.1. dar provimento ao recurso interposto por Viviane Bennet Vitorino de Mattos excluindo-a da relação processual e, por via de consequência, alterar a redação dos itens e subitens 9.2, 9.3, 9.3.1, 9.3.2 e 9.4 do acórdão recorrido, que passam a ter a seguinte redação:
"9.2. julgar irregulares as contas de Due Promoções e Eventos Ltda. (antiga Dialog Serviços de Comunicação e Eventos Ltda.) e Gabrielle Calado Souza Bennet, com fundamento nos arts. 1º, inciso I, 16, inciso III, alínea "c", e § 2º da Lei 8.443/1992, c/c os arts. 19 e 23, inciso III, da mesma Lei, e com arts. 1º, inciso I, 209, inciso III e § 5º, 210 e 214, inciso III, do Regimento Interno; e as contas de Alessandro Lopes Fernandes e Luiz Silveira Rangel, com fundamento nos arts. 1º, inciso I, 16, inciso III, alínea "b", da Lei 8.443/1992 c/c o art. 23, inciso III, da mesma Lei, e com arts. 1º, inciso I, 209, inciso II e 214, inciso III, do Regimento Interno; 
9.3. condenar Due Promoções e Eventos Ltda. (antiga Dialog Serviços de Comunicação e Eventos Ltda.) e Gabrielle Calado Souza Bennet, solidariamente, ao pagamento das quantias especificadas nos quadros a seguir, com a fixação do prazo de 15 (quinze) dias, a contar das notificações, para que comprovem perante o Tribunal (art. 214, inciso III, alínea "a", do Regimento Interno) o recolhimento das dívidas aos cofres do Instituto Brasileiro de Turismo (Embratur) , atualizadas monetariamente e acrescidas de juros de mora, calculados a partir das datas discriminadas, até a datas de recolhimento, na forma prevista na legislação em vigor:
9.3.1. responsáveis: Due Promoções e Eventos Ltda. (antiga Dialog Serviços de Comunicação e Eventos Ltda.) e Gabrielle Calado Souza Bennet:
	Evento
	Valor (R$) 
	Data

	Feira Nacional e 10º Salão de Turismo de MS
	20.722,50
	06/12/2007

	Encontro Econômico Brasil-Alemanha 2007
	14.960,74
	21/12/2007

	II Encontro de Assessores de Comunicação das Secretarias de Turismo e Convention Bureaux
	21.909,76
	15/05/2008

	Grupo Alemães Embratur (Caravana) 
	25.382,57
	14/07/2008

	Seminário de Planejamento Estratégico
	25.323,21
	30/07/2008

	Seminário Embratur
	14.749,70
	19/12/2008

	Viagem dos Presidentes da França
	41.631,64
	04/06/2009

	Lançamento da Pesquisa "Impacto Econômico dos Eventos Internacionais Realizados no Brasil 2007-2008"
	14.547,00
	13/11/2009

	Seminário Planejamento
	25.560,37
	23/12/2009

	Lançamento do Plano Aquarela 2020
	14.960,74
	23/12/2009

	Turismo e Olimpíadas
	38.014,01
	13/05/2010

9.3.2. responsáveis: Due Promoções e Eventos Ltda. (antiga Dialog Serviços de Comunicação e Eventos Ltda.) e Gabrielle Calado Souza Bennet:
	Evento
	Valor (R$) 
	Data 

	2º Seminário Interno da Embratur/2010
	16.348,25
	10/12/2010

9.4. aplicar multa individual, no valor de 43.000,00 (quarenta e três mil reais) , aos responsáveis Due Promoções e Eventos Ltda. e Gabrielle Calado Souza Bennet, com fundamento no art. 57 da Lei 8.443/1992, fixando-lhes o prazo de 15 (quinze) dias, a contar das notificações, para que comprovem o recolhimento das dívidas ao Tesouro Nacional, atualizadas monetariamente na data dos efetivos recolhimentos, se forem pagas após o vencimento, na forma da legislação em vigor;"
	9.1.2. dar provimento parcial ao recurso interposto por Alessandro Lopes Fernandes, para alterar a redação do item 9.5 do Acórdão 4489/2018-TCU-Segunda Câmara, que passa a ter a seguinte redação:
"9.5. aplicar multa aos responsáveis Alessandro Lopes Fernandes e Luiz Silveira Rangel, nos valores de R$ 3.000,00 (três mil reais) e R$ 5.000,00 (cinco mil reais) , respectivamente, com fundamento no art. 58, inciso II, da Lei 8.443/1992 c/c o 268, inciso II, do Regimento Interno, fixando-lhes o prazo de 15 (quinze) dias, a contar das notificações, para o recolhimento das dívidas ao Tesouro Nacional, atualizadas monetariamente na data dos efetivos recolhimentos, se forem pagas após o vencimento, na forma da legislação em vigor"; 
	9.1.3. negar provimento aos recursos interpostos por Due Promoções e Eventos Ltda. e Gabrielle Calado Souza Bennet;
	9.2. com fundamento na Súmula TCU 145, corrigir erro material identificado no item 9.7 do Acórdão 4489/2018-TCU-Segunda Câmara, que passa a ter a seguinte redação:
"9.7. autorizar, desde já, nos termos do art. 26 da Lei 8.443/1992, o parcelamento das dívidas em até 36 (trinta e seis) parcelas mensais e sucessivas, atualizadas monetariamente até a data do pagamento, devendo incidir os juros de mora devidos sobre cada valor mensal das dívidas mencionadas no item 9.3 (débito) , esclarecendo aos responsáveis que a falta de pagamento de qualquer parcela importará no vencimento antecipado do saldo devedor (art. 217, § 2º, do Regimento Interno do TCU) , sem prejuízo das demais medidas legais; e"
	9.3. dar ciência desta deliberação aos recorrentes, aos demais interessados e ao Procurador-chefe da Procuradoria da República no Distrito Federal.

Recursos de Reconsideração foram interpostos por Due Promoções e Eventos Ltda., Viviane Bennet Vitorino de Mattos, Gabrielle Calado Souza Bennet e Alessandro Lopes Fernandes contra o Acórdão 4.489/2018-TCU-Segunda Câmara que, em sede de Tomada de Contas Especial (TCE), condenou os recorrentes em face da constatação de irregularidades na contratação resultante da adesão do Instituto Brasileiro de Turismo (Embratur) à ata de registro de preços formada por meio do Pregão Eletrônico SRP 15/2007, promovido pelo Ministério das Cidades, para execução de serviços de organização de eventos

Segunda Câmara

Instituto Brasileiro de Turismo.

3. Interessados/Responsáveis/Recorrentes:
3.1. Responsáveis: Alessandro Lopes Fernandes (XXX.679.121-XX); Due Promoções e Eventos Ltda. (06.126.855/0001-40); Gabrielle Calado Souza Bennet (XXX.564.751-XX); Luiz Cezar Ribeiro da Silva (XXX.351.361-XX); Luiz Silveira Rangel (XXX.634.488-XX); Viviane Bennet Vitorino de Mattos (XXX.912.531-XX)
3.2. Recorrentes: Due Promoções e Eventos Ltda. (06.126.855/0001-40); Viviane Bennet Vitorino de Mattos (XXX.912.531-XX); Gabrielle Calado Souza Bennet (XXX.564.751-XX); Alessandro Lopes Fernandes (XXX.679.121-XX).

13.1. Ministros presentes: Bruno Dantas (Presidente), Augusto Nardes, Aroldo Cedraz (Relator) e Raimundo Carreiro.
13.2. Ministros-Substitutos presentes: Marcos Bemquerer Costa e André Luís de Carvalho.

ACORDAO-COMPLETO-2517458

Acórdão 18383/2021 - Segunda Câmara

ACORDAO-COMPLETO-2524797

Acórdão de Relação 520/2022 - Segunda Câmara

Acórdão de Relação

AROLDO CEDRAZ

Ministro Augusto Nardes.

Incluo como parte integrante deste Relatório, e transcrevo a seguir a instrução de peça 207, com a qual anuiu o corpo dirigente da Serur, à peça 208:
"INTRODUÇÃO
1.	Trata-se de recursos de reconsideração interpostos por Due Promoções e Eventos Ltda. (peça 135) , Viviane Bennet Vitorino de Mattos (peça 136-141) , Gabrielle Calado Souza Bennet (peças 143-150) e Alessandro Lopes Fernandes (peças 181-183) contra o Acórdão 4489/2018-TCU-Segunda Câmara (peça 103) , de relatoria do Ministro Augusto Nardes.
1.1.	A deliberação recorrida apresenta o seguinte teor (itens em negrito indicam concessão do efeito suspensivo recursal) :
9.1. julgar regulares as contas de Luiz Cezar Ribeiro da Silva, com fundamento nos arts. 1º, inciso I, 16, inciso I, 17 e 23, inciso I, da Lei nº 8.443, de 16 de julho de 1992, c/c os arts. 1º, inciso I, 207 e 214, inciso I, do Regimento Interno, dando-lhe quitação;
9.2. julgar irregulares as contas de Due Promoções e Eventos Ltda. (antiga Dialog Serviços de Comunicação e Eventos Ltda.) , Gabrielle Calado Souza Bennet e Viviane Bennet Vitorino de Mattos, com fundamento nos arts. 1º, inciso I, 16, inciso III, alínea "c", e § 2º da Lei 8.443/1992, c/c os arts. 19 e 23, inciso III, da mesma Lei, e com arts. 1º, inciso I, 209, inciso III e § 5º, 210 e 214, inciso III, do Regimento Interno; e as contas de Alessandro Lopes Fernandes e Luiz Silveira Rangel, com fundamento nos arts. 1º, inciso I, 16, inciso III, alínea "b", da Lei 8.443/1992 c/c o art. 23, inciso III, da mesma Lei, e com arts. 1º, inciso I, 209, inciso II e 214, inciso III, do Regimento Interno;
9.3. condenar Due Promoções e Eventos Ltda. (antiga Dialog Serviços de Comunicação e Eventos Ltda.) , Gabrielle Calado Souza Bennet e Viviane Bennet Vitorino de Mattos, solidariamente, ao pagamento das quantias especificadas nos quadros a seguir, com a fixação do prazo de 15 (quinze) dias, a contar das notificações, para que comprovem perante o Tribunal (art. 214, inciso III, alínea "a", do Regimento Interno) o recolhimento das dívidas aos cofres do Instituto Brasileiro de Turismo (Embratur) , atualizadas monetariamente e acrescidas de juros de mora, calculados a partir das datas discriminadas, até a datas de recolhimento, na forma prevista na legislação em vigor:
9.3.1. responsáveis: Due Promoções e Eventos Ltda. (antiga Dialog Serviços de Comunicação e Eventos Ltda.) e Gabrielle Calado Souza Bennet:
Evento Valor (R$) Data
Feira Nacional e 10º Salão de Turismo de MS 20.722,50 06/12/2007
Encontro Econômico Brasil-Alemanha 2007 14.960,74 21/12/2007
II Encontro de Assessores de Comunicação das Secretarias de Turismo e Convention Bureaux 21.909,76 15/05/2008
Grupo Alemães Embratur (Caravana) 25.382,57 14/07/2008
Seminário de Planejamento Estratégico 25.323,21 30/07/2008
Seminário Embratur 14.749,70 19/12/2008
Viagem dos Presidentes da França 41.631,64 04/06/2009
Lançamento da Pesquisa "Impacto Econômico dos Eventos Internacionais Realizados no Brasil 2007-2008" 14.547,00 13/11/2009
Seminário Planejamento 25.560,37 23/12/2009
Lançamento do Plano Aquarela 2020 14.960,74 23/12/2009
Turismo e Olimpíadas 38.014,01 13/05/2010
9.3.2. responsáveis: Due Promoções e Eventos Ltda. (antiga Dialog Serviços de Comunicação e Eventos Ltda.) , Gabrielle Calado Souza Bennet e Viviane Bennet Vitorino de Mattos:
Evento Valor (R$) Data 
2º Seminário Interno da Embratur/2010 16.348,25 10/12/2010
9.4. aplicar multa aos responsáveis indicados no subitem 9.3, individualmente, conforme gradação estabelecida no quadro abaixo, com fundamento no art. 57 da Lei 8.443/1992, fixando-lhes o prazo de 15 (quinze) dias, a contar das notificações, para que comprovem o recolhimento das dívidas ao Tesouro Nacional, atualizadas monetariamente na data dos efetivos recolhimentos, se forem pagas após o vencimento, na forma da legislação em vigor:
Responsável Valor (R$) 
Viviane Bennet Vitorino de Mattos 3.000,00
Due Promoções e Eventos Ltda. (antiga Dialog Serviços de Comunicação e Eventos Ltda.) e Gabrielle Calado Souza Bennet 43.000,00
9.5. aplicar multa aos responsáveis Alessandro Lopes Fernandes e Luiz Silveira Rangel, nos valores de R$ 30.000,00 (trinta mil reais) e R$ 5.000,00 (cinco mil reais) , respectivamente, com fundamento no art. 58, inciso II, da Lei 8.443/1992 c/c o 268, inciso II, do Regimento Interno, fixando-lhes o prazo de 15 (quinze) dias, a contar das notificações, para o recolhimento das dívidas ao Tesouro Nacional, atualizadas monetariamente na data dos efetivos recolhimentos, se forem pagas após o vencimento, na forma da legislação em vigor;
9.6. autorizar, desde logo, com amparo no art. 28, inciso II, da Lei 8.443/1992, a cobrança judicial das dívidas, caso não atendidas as notificações;
9.7. autorizar, desde já, nos termos do art. 26 da Lei 8.443/1992, o parcelamento das dívidas em até 36 (trinta e seis) parcelas mensais e sucessivas, atualizadas monetariamente até a data do pagamento, esclarecendo aos responsáveis que a falta de pagamento de qualquer parcela importará no vencimento antecipado do saldo devedor (art. 217, § 2º, do Regimento Interno do TCU) , sem prejuízo das demais medidas legais; e
9.8. dar ciência desta deliberação:
9.8.1. ao Procurador-Chefe da Procuradoria da República no Distrito Federal, com fundamento no art. 16, § 3º, da Lei 8.443/1992, c/c o § 6º do art. 209 do Regimento Interno; e
9.8.2. ao Ministério Público junto ao TCU para que avalie a conveniência e a oportunidade na interposição de recursos contra eventuais decisões em processos de contas ordinárias da Embratur, em atenção ao disposto no art. 206 do Regimento Interno.
HISTÓRICO
2.	A origem destes autos decorre de determinação exarada no âmbito do Acórdão 891/2014-TCU-Segunda Câmara (peças 1 e 2) em face de irregularidades detectadas na adesão do Instituto Brasileiro de Turismo (Embratur) à ata de registro de preços formada por meio do Pregão Eletrônico SRP 15/2007, promovido pelo Ministério das Cidades.
2.1.	No âmbito daquele julgado (TC Processo 015.139/2013-1) , coube à Secretaria de Controle Externo do Desenvolvimento Econômico (SecexDesenvolvimento) a instrução do feito onde se constatou a existência de superfaturamento na execução do Contrato 27/2007, firmado entre a Embratur e a empresa então denominada Dialog Serviços de Comunicação e Eventos Ltda. (hoje, Due Promoções e Eventos Ltda.) . Os dados de contratação, lançados nas tabelas à peça 2, p. 2, comparados aos preços médios praticados na Administração Pública (peça 13, p. 41-44 do TC Processo 015.136/2013-2) apontam para a ocorrência de superfaturamento, no valor original, de R$ 274.110,49.
2.2.	Dessa forma, a Segunda Câmara do TCU autorizou que a SecexDesenvolvimento efetuasse as seguintes audiências e citações (peça 2, p. 10-12) :
 (...) a citação solidária dos responsáveis abaixo identificados, para que, no prazo de quinze dias, contados a partir da ciência da citação, recolham aos cofres do Tesouro Nacional as quantias discriminadas a seguir, atualizadas monetariamente, nos termos do artigo 202, § 1º, do Regimento Interno do TCU, e/ou apresentem alegações de defesa pelo superfaturamento originado da adesão à ata de registro de preços (ARP) decorrente do Pregão Eletrônico SRP 15/2007, promovido pelo Ministério das Cidades elaborada pelo Ministério das Cidades, para aquisição de serviços da Dialog Serviços de Comunicação e Eventos Ltda. (CNPJ 06.126.855/0001-40) , que culminou na celebração do Contrato 1/2008 com esta empresa, com preços acima dos valores praticados pelo mercado, sendo os preços de referência estabelecidos conforme a média paga pela Administração Pública em outras licitações realizadas à época do Pregão 15/2007, aferida no TC Processo 013.327/20091, sintetizada nas tabelas comparativas constantes naqueles autos, em infringência ao art. 37, caput, da Constituição Federal, ao art. 2º, caput, da Lei 9.784/99, e ao art. 8º, caput, do Decreto 3.931/2001:
a) Débito de R$ 257.762,24:
a.1) Luiz Silveira Rangel (CPF XXX.634.488-XX) , então Diretor de Administração e Finanças da Embratur;
a.2) Due Promoções e Eventos Ltda. (CNPJ 06.126.855/0001-40) , empresa sucessora da Dialog, na pessoa de seu representante legal;
a.3) Luiz Cezar Ribeiro da Silva (CPF XXX.351.361-XX) , sócio-administrador da Dialog à época da execução do Contrato 27/2007 até 17/06/2010;
a.4) Gabrielle Calado Souza Bennet (CPF XXX.564.751-XX) , sócia-administradora da Dialog à época da execução do Contrato 27/2007;
Evento Valor (R$) Data (última OB) 
Feira Nacional e 10º Salão de Turismo de MS 20.722,50 06/12/2007
Encontro Econômico Brasil-Alemanha 2007 14.960,74 21/12/2007
II Encontro de Assessores de Comunicação das Secretarias de Turismo e Convention Bureaux 21.909,76 15/05/2008
Grupo Alemães Embratur (Caravana) 25.382,57 14/07/2008
Seminário de Planejamento Estratégico 25.323,21 30/07/2008
Seminário Embratur 14.749,70 19/12/2008
Viagem dos Presidentes da França 41.631,64 04/06/2009
Lançamento da Pesquisa "Impacto Econômico dos Eventos Internacionais Realizados no Brasil 2007-2008" 14.547,00 13/11/2009
Seminário Planejamento 25.560,37 23/12/2009
Lançamento do Plano Aquarela 2020 14.960,74 23/12/2009
Turismo e Olimpíadas 38.014,01 13/05/2010
TOTAL 257.762,24
b) Débito de R$ 16.348,25:
b.1) Luiz Silveira Rangel (CPF XXX.634.488-XX) , então Diretor de Administração e Finanças da Embratur;
b.2) Due Promoções e Eventos Ltda. (CNPJ 06.126.855/0001-40) , empresa sucessora da Dialog, na pessoa de seu representante legal;
b.3) Gabrielle Calado Souza Bennet (CPF XXX.564.751-XX) , sócia-administradora da Dialog à época da execução do Contrato 27/2007;
b.4) Viviane Bennet Vitorino de Mattos (CPF XXX.912.531-XX) , sócia-administradora da Dialog à época da execução do Contrato 27/2007 a partir de 10/12/2010;
Evento Valor (R$) Data (última OB) 
2º Seminário Interno da Embratur/2010 16.348,25 10/12/2010
TOTAL 16.348,25
 (...) audiência, nos termos do art. 43, inciso II, da Lei 8.443/92 c/c o art. 250, inciso IV, do Regimento Interno do TCU, dos seguintes responsáveis:
59.4.1. Sr. Luiz Silveira Rangel (CPF XXX.634.488-XX) , então Diretor de Administração e Finanças da Embratur:
59.4.1.1. pela solicitação de adesão da Embratur à Ata de Registro de Preços decorrente do Pregão Eletrônico SRP 15/2007 e assinatura do Contrato 27/2007, sem que fossem realizados orçamentos ou pesquisa de preços, à época, a fim de demonstrar a vantajosidade do ato, conforme exige o art. 57, inciso II, da Lei 8.666/93;
59.4.1.2. pela ausência de projeto básico ou de detalhamento dos serviços a serem prestados pela Dialog, em prejuízo aos princípios do controle, da transparência e da eficiência, verificada nos eventos "Feira Nacional e 10º Salão de Turismo de MS", "Encontro Econômico Brasil-Alemanha 2007", "II Encontro de Assessores de Comunicação das Secretarias de Turismo e Convention Bureaux", "Grupo Alemães Embratur (Caravana) ", "Seminário de Planejamento Estratégico", "Seminário Embratur", "Viagem dos Presidentes da França", "Lançamento da Pesquisa 'Impacto Econômico dos Eventos Internacionais Realizados no Brasil 2007-2008'", "Seminário Planejamento", "Lançamento do Plano Aquarela 2020" e "Turismo e Olimpíadas";
59.4.2. Sr. Alessandro Lopes Fernandes (CPF XXX.679.121-XX) , então Gestor do Contrato 27/2007 (Processo Embratur 72100.00962/2007-26) , pela ausência de projeto básico ou de detalhamento dos serviços a serem prestados pela Dialog, em prejuízo aos princípios do controle, da transparência e da eficiência, verificada nos eventos "Feira Nacional e 10º Salão de Turismo de MS", "Encontro Econômico Brasil-Alemanha 2007", "II Encontro de Assessores de Comunicação das Secretarias de Turismo e Convention Bureaux", "Grupo Alemães Embratur (Caravana) ", "Seminário de Planejamento Estratégico", "Seminário Embratur", "Viagem dos Presidentes da França", "Lançamento da Pesquisa 'Impacto Econômico dos Eventos Internacionais Realizados no Brasil 2007- 2008'", "Seminário Planejamento", "Lançamento do Plano Aquarela 2020" e "Turismo e Olimpíadas".
2.2.	As alegações de defesa e razões de justificativas dos responsáveis foram apresentadas às peças 41, 42, 45, 61 e 72 e analisadas pela unidade técnica de origem às peças 90-92 que as rejeitou e propôs que as contas dos responsáveis fossem julgadas irregulares, com imputação dos débitos constantes em suas respectivas citações e aplicação de multas fundamentadas tanto no art. 57 da Lei 8.443/1992, como no disposto no inciso II do art. 58 da mesma lei. O Ministério Público junto a este Tribunal (MP/TCU) se manifestou de acordo com a proposição da SecexDesenvolvimento (peça 94) . 
2.3.	Em 5/6/2018, acolhendo aqueles pareceres, foi prolatado o Acórdão 4489/2018-TCU-Segunda Câmara, nos termos transcritos no subitem 1.1 deste Exame. Irresignados com esse julgado, os ora recorrentes interpõem recursos de reconsideração os quais se passam a analisar.
EXAME DE ADMISSIBILIDADE
3.	Reiteram-se os exames de admissibilidade (peças 154-157 e 184-185) em que se propôs o conhecimento dos recursos com a concessão de efeito suspensivo aos itens 9.2, 9.3, 9.3.1, 9.3.2, 9.4, 9.5 e 9.6 do acórdão recorrido. Por meio de despachos (peças 161 e 186) , aqueles exames foram ratificados pelo relator do recurso, Ministro Aroldo Cedraz.
EXAME DE MÉRITO
4.	Delimitação
4.1.	Constitui objeto do presente exame analisar:
	a) em sede preliminar:
a.1) se há ilegitimidade passiva dos responsáveis decorrentes de diferentes motivações:
a.1.a) uma das recorrentes não era sócia-administradora da empresa executora dos contratos, mas sim mera sócia-cotista;
a.1.b) impossibilidade temporal de responsabilidade;
a.1.c) desproporção de tratamento quanto à legitimidade processual;
a.1.d) impossibilidade de aplicar o instituto da desconsideração da personalidade jurídica da empresa executora dos contratos qualificada pela figuração na firma como sócia-cotista;
a.1.e) não era sócia-gerente de fato da empresa executora dos contratos;
a.1.f) atuação restrita quanto às atribuições do fiscal do contrato;
a.2) se incide o instituto da prescrição sobre as parcelas de débitos;
a.3)  se recai sobre o débito o instituto do ato jurídico perfeito;
a.4) se incide prescrição sobre as multas aplicadas aos responsáveis;
b) no mérito:
b.1) se o débito está devidamente configurado;
b.2) se é aplicável ao presente caso concreto o mesmo entendimento reconhecido em outros processos similares do TCU;
b.3) se a multa aplicada aos responsáveis infringe os princípios da proporcionalidade e da razoabilidade;
b.5) se pode ser dado tratamento isonômico em face de decisão penal que afastou o débito a outro responsável;
b.6) se a multa aplicada a um dos responsáveis pode ser desconstituída;
b.7) se, eventualmente, a multa aplicada ao mesmo responsável pode ser mitigada.
5.	Ilegitimidade passiva
5.1.	Viviane Mattos argumenta que não é parte legítima para figurar nestes autos tendo em vista que (peça 136, p. 3-7) :
5.1.1.	Estava no quadro societário na empresa executora dos serviços apenas como sócia-cotista. Ademais:
	a)  entrou na sociedade como sócia-cotista (10% de cotas) a convite da sócia-administradora Gabrielle Bennet e só aceitou tal participação até que a questão societária fosse resolvida, não tendo o ímpeto da prática de ilegalidades a ela imputadas;
	b) não tinha funções gerenciais ou decisórias as quais eram afetas à sócia-majoritária; e
	c) em sua citação, no âmbito do TC Processo 015.319/2013-1, a unidade técnica de origem se equivocou ao qualificá-la como sócia-administradora (vide diligência à peça 82, p. 2) .
5.1.2.	O contrato fiscalizado foi assinado em 2008 quando a recorrente não era sócia da empresa, assim:
	a) desconhecia o processo licitatório e dele não participou;
	b) os orçamentos assinados, em resposta a pedidos de realização de eventos da Embratur, foram praticados sem má-fé, dolo, culpa ou de forma ilícita;
	c) o Pregão SRP 15/2007 foi realizado em 2007 e o respectivo contrato assinado em 2008. O ingresso na sociedade só ocorreu em dezembro de 2010, dessa forma a recorrente não pode ser responsabilizada; e
	d) especificamente quanto ao evento "2º Seminário Interno da Embratur 2010", os atos ensejadores dessa parcela de débito devem ser desconsiderados por terem ocorrido em datas anteriores à figuração da recorrente no quadro societário da empresa.
5.1.3.	 No âmbito do acórdão recorrido foi reconhecida a exclusão de responsabilidade de Luiz Cézar em virtude de sua absolvição na Vara Criminal da Justiça Federal que praticou atos concretos com extensão a amplitude muito além das praticadas pela recorrente. Mantida a sua responsabilidade nestes autos, restará configurada infringência ao princípio da proporcionalidade.
5.1.4.	Há erro em desconsiderar a personalidade jurídica da empresa executora dos contratos a fim de incluir a responsabilidade pessoal da recorrente:
	a) não houve a prática de quaisquer atos ilegais ou, sequer, contribuição sua;
	b) assinar orçamentos de preços registrados sem ter conhecimento e sem ser sócia cotista da empresa não pode atrair a sua legitimidade para figurar nestes autos;
	c)  a desconsideração da personalidade jurídica só deveria alcançar os sócios-administradores e aqueles que possuíam poderes de administração e não os sócios minoritários; e
	d) aplicável o disposto no art. 14 da Lei 12.846/2013 e os entendimentos que se extraem dos Acórdão 8603/2016-TCU-Segunda Câmara (relatoria do Ministro Vital do Rego) e 973/2018-TCU-Plenário (relatoria do Ministro Bruno Dantas) . 
5.2.	Gabrielle Bennet alega que sua condição de sócia-gerente da empresa executora dos contratos era meramente formal, tendo em vista que (peça 143, p. 1-2) :
	a) até 5/2/2013, foi casada com Benedito Neto (que era o proprietário da firma e que teve envolvimento na operação "Acrônico" da Polícia Federal) e por ocasião de seu divórcio devolveu as suas cotas empresariais ao ex-marido (conforme formal de partilha) . Sua delação premiada noticia diversos atos envolvidos [envolvendo] a empresa Dialog;
	b) assim, não houve ingerência direta da recorrente nos atos imputados à mencionada empresa e suas cotas representavam sua posição, unicamente, formal;
	c) Benedito Neto assumiu toda a culpa pela administração dos negócios empresariais e retomou todas as cotas da sociedade então colocadas em nome da recorrente.
5.3.	Alessandro Fernando defende que, como fiscal do contrato e à míngua de normas internas da Embratur sobre suas atribuições, foram adotados todos os procedimentos quanto à transparência e verificação de realização dos eventos, em especial, analisar a proposta comercial e verificar a compatibilidade de preços ofertados, esclarecendo que não houve a aprovação de notas fiscais sem detalhamento (peça 181, p. 13-15) .	 
	Análise:
5.4.	Viviane Bennet Vitorino de Mattos
5.4.1.	Assiste razão à recorrente.
5.4.2.	Conforme consta à peça 82, p. 2, a recorrente não figurou nestes autos como sócia-administradora da então empresa Due Promoções e Eventos Ltda. Sua participação naquela firma se deu como mera sócia minoritária, sem provas nos autos de que tenha participado efetivamente da administração ou gestão dos negócios da empresa, em percentual de 10% (dez por cento) , o que acaba por atrair, por exemplo, a aplicação de precedente deste Tribunal, qual seja o Acórdão 1839/2017-TCU-Plenário (relatoria do Ministro Bruno Dantas) :
O instituto da desconsideração da personalidade jurídica é medida excepcional e somente pode incidir sobre os administradores e sócios, quando comprovada conduta ilícita, que tenham algum poder de decisão na empresa, não alcançando, em regra, os sócios cotistas, uma vez que não pode ser utilizado como mero instrumento para aumentar a possibilidade de se recompor os cofres públicos. 
5.4.3.	Este mesmo entendimento também consta nos precedentes mencionados pela recorrente igualmente aplicáveis ao presente caso concreto, mencionando-se que a citação da recorrente a qualificou, erroneamente, como sócio-administrador (vide subalínea "b.4" da transcrição lançada no item 2.2 deste Exame) . 
5.4.4.	Noutro viés, conforme instrução da unidade técnica de origem (peça 23, p. 6, item 25, do TC Processo 015.139/2013-1) , a nota fiscal que foi utilizada como suporte fático para o levantamento do débito foi paga com a ordem bancária 2010OB802803 (peça 19, p. 58, do TC Processo 015.139/2013-1) , datada de 10/12/2010. Acontece que, exatamente naquele mesmo dia, a recorrente passou a figurar no quadro societário da Due Eventos o que corrobora a tese de que, do ponto de vista eminentemente temporal, não seria crível admitir sua atuação material para o débito a ela imputado. 
5.4.5.	Dito por outras palavras, seja por sua condição de sócia minoritária, seja pelo aspecto temporal, há que ser reconhecida a ilegitimidade da recorrente em figurar no polo passivo deste processo de TCE.
5.4.6.	Quanto ao argumento de que deve ser dado tratamento isonômico à recorrente em face da exclusão de responsabilidade de Luiz da Silva em decorrência de decisão em ação penal, entende-se que não deva ser reconhecido. Não há provas nos autos similares às que foram produzidas por aquele responsável.
5.5.	Gabrielle Calado Souza Bennet
5.5.1.	As alegações da recorrente quanto à tese de que não exercia as funções gerenciais da Due Eventos não podem ser acolhidas à míngua do necessário suporte documental.
5.5.2.	A recorrente não trouxe quaisquer elementos aptos a comprovar que sua figuração no quadro societário daquela empresa foi decorrente de alguma ação fraudulenta dissociada de seu conhecimento e alheia à vontade dela. Prevalece, assim, a sua condição, formal e material, de que detinha 90% das cotas sociais da então empresa Due Promoções como sócio administrador à luz do documento à peça 82, p. 2, e, portanto, detentora da plena gestão empresarial naquela condição.
5.5.3.	Com relação ao argumento de que seu ex-marido assumiu toda a culpa pelos atos em discussão, melhor sorte não lhe socorre uma vez que, por envolver atos de ressarcimento ao Erário, não é facultado a terceiros (que, eventualmente, possam ser desprovidos de patrimônio ou capacidade de solver a dívida) assumir a responsabilidade daqueles que sejam, formal e materialmente, afetos à respectiva obrigação. O fato de o ex-marido ter retomado, posteriormente, as cotas empresariais da recorrente não é causa para reconhecimento de sua ilegitimidade em figurar nestes autos. 
5.5.4.	De outro lado, a condição de sócia administradora da recorrente (com 90% das cotas empresariais da Due Promoções) em período de tempo (de 20/2/2004 a 19/1/2012) compatível com as datas a quo dos débitos apurados (vide subitem 1.1 deste Exame) , afastam, de vez, os demais argumentos da tese por ela defendida.
5.6.	Alessandro Lopes Fernandes
5.6.1.	A legitimidade do recorrente para figurar nesta TCE decorre de sua indicação para ser Gestor do Contrato 27/2007 (peça 3, p. 59, do TC Processo 015.139/2013-1) e levou em consideração os apontamentos constantes em sua audiência (vide item 2.2, referência ao subitem 59.4.2, deste Exame) e pelos apontamentos da unidade técnica de origem em sua instrução (peça 2, p. 7) :
 (...) 
32. Por fim, a instrução do TC Processo 045.690/2012-0 apontou deficiências nas solicitações de serviços efetuadas pela Embratur à Dialog, como a ausência de termo de referência e das especificações necessárias à realização dos eventos.
33. De fato, como já apontado nos itens anteriores desta instrução, referente aos doze eventos selecionados na amostra, não foram detectados documentos que especificassem pormenorizadamente os itens de serviços a serem orçados pela contratada. Em diversos eventos (por exemplo, "Seminário Planejamento" e "2º Seminário Interno da Embratur/2010") , as solicitações sequer mencionaram descrições básicas como o público estimado.
34. A ausência de projeto básico ou de detalhamento dos serviços a serem prestados pela Dialog prejudicou o controle e a transparência da execução contratual e desrespeitou o princípio da eficiência. Não há, por exemplo, como saber se determinado item orçado e cobrado pela Dialog na prestação do serviço era condizente com as necessidades da Embratur, inclusive no que se refere à compatibilidade com a quantidade de pessoas esperada para o evento.
35. Nota-se, nos eventos selecionados na amostra, que os pedidos de serviços eram concentrados na Diretoria de Administração e Finanças/DAFIN, área da Embratur responsável por realizar a intermediação com a contratada, o que incluía a solicitação de orçamentos. Os pedidos eram direcionados pelo diretor ao conhecimento do gestor do contrato, para "conhecimento e providência". 
36. O contrato firmado pela Embratur com a Dialog e o ato de designação do fiscal do contrato não estabelecem regras ou rotinas para o encaminhamento dos pedidos à empresa contratada (peça 3, p. 59) . Também não há no processo administrativo da Embratur qualquer normativo ou regulamentação da DAFIN a esse respeito. Essa falha pode ser apontada como uma provável causa das deficiências detectadas nos pedidos encaminhados à empresa e denota ausência de coordenação e de gestão da área da Embratur responsável por concentrar os pedidos.
37. Por esse motivo propomos chamar em audiência o Sr. Luiz Silveira Rangel, então Diretor da DAFIN, e o fiscal do contrato, Sr. Alessandro Lopes Fernandes, por serem responsáveis pelos pedidos de serviços à contratada, sem que observassem o controle, a transparência e o princípio da eficiência na execução contratual, no que se refere à necessidade de especificar os serviços necessários aos eventos.
5.6.2.	Tanto em sentido formal como material, nenhuma dúvida há quanto à legitimidade do recorrente em figurar nesta TCE haja vista sua omissão quanto à exigência de projeto básico ou de detalhamento dos serviços a serem prestados pela Dialog. Com efeito:
5.6.2.1.	No ato de sua designação, consta que suas atribuições legais decorrem do disposto no art. 67 da Lei 8.666/1993, verbis:
Art. 67.  A execução do contrato deverá ser acompanhada e fiscalizada por um representante da Administração especialmente designado, permitida a contratação de terceiros para assisti-lo e subsidiá-lo de informações pertinentes a essa atribuição.
§ 1º O representante da Administração anotará em registro próprio todas as ocorrências relacionadas com a execução do contrato, determinando o que for necessário à regularização das faltas ou defeitos observados.
§ 2º As decisões e providências que ultrapassarem a competência do representante deverão ser solicitadas a seus superiores em tempo hábil para a adoção das medidas convenientes.
5.6.2.2.	No âmbito do Contrato 27/2007, dentre as obrigações da contratante (Embratur) estavam previstas (Cláusula Sexta, "Das Obrigações do Contratante", itens 6.5-6.8 - peça 3, p. 51, do TC Processo 015.139/2013-1) :
 (...) 
6.5 - Assegurar-se da boa prestação e do bom desempenho dos serviços;
6.6 - Assegurar-se de que os preços contratados estão compatíveis com os praticados no mercado pelas demais empresas do ramo, de forma a garantir que continuem sendo os mais vantajosos para a EMBRATUR;
6.7 - Fiscalizar o cumprimento das obrigações e acompanhar o andamento dos serviços da empresa;
6.8 - Emitir, por intermédio da unidade solicitante do evento, pareceres sobre os atos relativos à execução do contrato, em especial, quanto ao acompanhamento e fiscalização da prestação dos serviços e à exigência de condições estabelecidas neste processo licitatório e nas cláusulas do contrato.
5.6.2.3.	Ainda em relação à mencionada tratativa, sobreleva mencionar algumas atribuições sobre o gestor do contrato expressamente previstas na Cláusula Sétima (peça 3, p. 52, do TC 015.139/20131) e que apontam a conduta omissiva do recorrente quanto à obrigatoriedade de notificação da contratada em caso de imperfeições, falhas ou irregularidades contratuais:
 (...) 
A EMBRATUR nomeará um gestor titular e seu substituto, que exercerá a fiscalização do Contrato a ser firmado, neste ato denominado simplesmente GESTOR, devidamente credenciado pela Administração da EMBRATUR, ao qual competirá registrar as ocorrências e as deficiências verificadas em relatório, dirimir as dúvidas que surgirem no curso de sua execução de tudo dará ciência ao licitante vencedor, objetivando à imediata correção de irregularidades apontadas, como disposto no Art. 67 da Lei 8.666 de 1993.
 (...) 
7.6 - A CONTRATANTE reserva-se ao direito de notificar a CONTRATADA, por escrito, sobre imperfeições, falhas ou irregularidades constatadas na execução dos serviços para que sejam adotadas as medidas corretivas necessárias.
5.6.2.4.	Enfim, o recorrente se descuidou da fiel observância desses dispositivos legais e contratuais.
5.6.3. 	Em relação aos argumentos apresentados pelo recorrente, não se deve dar acolhimento a eles tendo em vista que:
	a) não foi imputado ao responsável, ora recorrente, a aprovação de notas fiscais sem o devido detalhamento, mas a sua omissão em exercer suas atribuições sem que fossem cobrados da Dialog, para cada evento, os respectivos projetos básicos ou detalhamentos;
	b) a rotina funcional por ele descrita só confirma sua conduta omissiva e reprovável haja vista as diversas previsões, legais e contratuais, elencadas no subitem 5.6.2 deste Exame; e
	c) a ausência de normativos internos sobre a conduta a ser seguida pelo gestor do contrato não afasta o que se espera do administrador médio, nessa condição. Informações como público estimado não eram descritos e não era possível aferir a compatibilidade entre itens orçados e cobrados pela Dialog e as necessidades dos eventos da Embratur.
6.	Prescrição sobre o débito
6.1	Gabriele Bennet defende que o débito a ela imputado está prescrito tendo em vista que (peça 143, p. 2-7) :
	a) incide o instituto da prescrição quanto aos preços fixados na ARP 15/2007;
	b) o prazo de impugnação dos mencionados preços é, nos termos do art. 205 do Código Civil, 10 anos e, considerando a data do acórdão condenatório, tal prazo já se exauriu;
	c) administrativistas defendem que o instituto da prescrição é de ordem pública e deve ser fielmente observado;
	d) a discussão sobre a prescrição quanto aos débitos imputados mediante acórdãos dos tribunais de contas está suspensa em face da decisão do RE 636.886, de relatoria do então Ministro Teori Zavascki, há que se suspender o presente processo até a decisão de mérito sobre essa matéria; e
	e) o Superior Tribunal de Justiça tem precedente que entende que é cabível a prescrição quinquenária em face das disposições do Decreto 20.910/1932 e da Lei 9.873/1999.
Análise:
6.2.	Essa preliminar também não deve prosperar.
6.3.	Quanto ao argumento da prescrição do débito, há que se esclarecer que não há fluência de prazo prescricional em relação à imputação de débito. No âmbito deste Tribunal e com base no princípio de separação de instâncias, continua a prevalecer, até o presente momento, o disposto na Súmula/TCU 282: "As ações de ressarcimento movidas pelo Estado contra os agentes causadores de danos ao erário são imprescritíveis".
6.4.	Já em relação ao pedido de sobrestamento dos autos, em face do posicionamento do Supremo Tribunal Federal no âmbito da Repercussão Geral - Tema 899 (Prescritibilidade da pretensão de ressarcimento ao erário fundada em decisão de Tribunal de Contas) , onde se reconheceu a existência de repercussão sobre esse tema, posiciona-se pelo seu indeferimento haja vista que os efeitos daquela decisão são adstritos às ações de caráter judicial. Aliás, todos os apontamentos normativos e doutrinários mencionados pelo recorrente estão sendo analisados pelo STF no âmbito do RE 636.866 (relatoria do Ministro Alexandre de Moraes) , ação leader case do Tema 899.
6.4.1.	Para melhor esclarecimento sobre a repercussão geral, transcreve-se uma breve apresentação de seus fundamentos (http://www.stf.jus.br/portal/cms/verTexto.asp?servico=jurisprudenciaRepercussaoGeral&pagina=apresentacao) :
APRESENTAÇÃO
A Emenda Constitucional nº 45/2004 incluiu a necessidade de a questão constitucional trazida nos recursos extraordinários possuir repercussão geral para que fosse analisada pelo Supremo Tribunal Federal. O instituto foi regulamentado mediante alterações no Código de Processo Civil e no Regimento Interno do Supremo Tribunal Federal.
As características do instituto demandam comunicação mais direta entre os órgãos do Poder Judiciário, principalmente no compartilhamento de informações sobre os temas em julgamento e feitos sobrestados e na sistematização das decisões e das ações necessárias à plena efetividade e à uniformização de procedimentos.
Nesse sentido, essa sistematização de informações destina-se a auxiliar a padronização de procedimentos no âmbito do Supremo Tribunal Federal e nos demais órgãos do Poder Judiciário, de forma a atender os objetivos da reforma constitucional e a garantir a racionalidade dos trabalhos e a segurança dos jurisdicionados, destinatários maiores da mudança que ora se opera.
 (...) 
FINALIDADES
- Delimitar a competência do STF, no julgamento de recursos extraordinários, às questões constitucionais com relevância social, política, econômica ou jurídica, que transcendam os interesses subjetivos da causa.
- Uniformizar a interpretação constitucional sem exigir que o STF decida múltiplos casos idênticos sobre a mesma questão constitucional. 
6.4.2.	Não há qualquer razão, de natureza administrativa, para que o título executivo decorrente de acórdão condenatório do TCU não seja aperfeiçoado, de forma definitiva, com o julgamento do presente recurso em face do reconhecimento de repercussão por parte do STF, que ainda não tenha sido decidido em seu mérito, até porque, caso se decida pela prescritibilidade, ainda há a necessidade de se modular seus efeitos e decidir causas suspensivas, interruptivas, bem como os prazos de fruição a quo e ad quem afetos ao instituto da prescrição de cada caso concreto analisado.
6.4.3.	Conforme dito alhures, até que sobrevenha decisão de mérito do Supremo Tribunal Federal (que poderá ensejar, eventualmente, em mudanças na sistemática de julgamentos do TCU quanto à tese em discussão) , há que ser preservada a competência constitucional do Tribunal de Contas da União na verificação da regularidade da aplicação de recursos federais, bem como no momento em que o título executivo deva ser aperfeiçoado, direito esse não afeto ao interessado, ora recorrente.
7.	Ato jurídico perfeito
7.1.	Gabrielle Bennet argumenta que o débito é inválido tendo em vista que se operou o instituto do ato jurídico perfeito quanto aos preços paradigmas de sua constituição (peça 143, p. 7) , verbis:
Trata-se de ato jurídico perfeito e acabado, petrificado pela omissão da Administração que, caso entendesse existir alguma irregularidade no processo de tomada de preços que gerou a Ata utilizada para os itens ora contestados, deveria ter agido no prazo previsto em Lei.	
Análise:
7.2.	Essa preliminar também não deve prosperar.
7.3.	No ordenamento jurídico brasileiro, o ato jurídico perfeito é aquele já realizado, acabado segundo a lei vigente ao tempo em que se efetuou. Se o ato foi praticado em contrariedade a alguma norma vigente no momento em que se concretizou, o manto daquele instituto não o convalida. 
7.4.	No presente caso concreto, o ato de adesão à ARP 15/2007 (promovido pelo Ministério das Cidades) pela Embratur acabou por infringir o princípio da economicidade. Portanto, não há que se falar, como deseja a recorrente, em incidência de ato jurídico perfeito.
7.5.	Tendo em vista que o fundamento do acórdão recorrido resta assente na violação ao princípio da economicidade, de se aplicar, in casu e de forma análoga, o mesmo entendimento extraído do Acórdão 2007/2017-TCU-Plenário (relatoria do Ministro Benjamin Zymler) , verbis:
Quando a equação econômico-financeira inicial se assenta em bases antieconômicas, ocorre violação ao princípio da economicidade desde a origem contratual. Nesse caso, não há que se falar em ato jurídico perfeito nem em direito adquirido à manutenção de situação lesiva aos cofres públicos.
7.6.	Por fim, ainda que houvesse transcurso de tempo à adesão em discussão, não é o ato jurídico perfeito que deve ser levado em consideração, mas sim o instituto da prescrição, a qual já foi analisada no item anterior e igualmente repelida. O aspecto temporal do ato jurídico perfeito leva em conta, unicamente, as normas vigentes ao tempo do ato e não o intervalo de tempo transcorrido desde a sua prática.
8.	Prescrição sobre a multa
8.1.	Gabrielle Bennet e Alessandro Fernandes argumentam que as multas a eles aplicadas estão prescritas (peça 143, p. 6 e peça 181, p. 5-9) :
	a) fruiu prazo superior a 5 anos entre o conhecimento dos atos discutidos nestes autos e a aplicação da pena de multa por meio do acórdão recorrido; e
	b) diversos precedentes, tanto no âmbito deste Tribunal, como no judicial, reconhecem aquele prazo como sendo o válido para aplicar a pena aos responsáveis pelo Erário, com base, principalmente, no disposto na Lei 9.873/1999.
Análise:
8.2.	Essa última preliminar já foi objeto de pacificação no âmbito deste Tribunal e não deve ser acolhida.
8.3.	Com efeito, em julgamento de incidente de uniformização de jurisprudência no TCU, foi definido, com base no art. 205 do Novo Código Civil, que o prazo prescricional da pretensão punitiva é de dez anos, nos termos do que foi decidido no Acórdão 1441/2016-TCU-Plenário (relatoria do Ministro Walton Alencar Rodrigues) , nos seguintes termos: "A pretensão punitiva do TCU subordina-se ao prazo geral de prescrição indicado no art. 205 da Lei 10.406/2002 (Código Civil) , dez anos".
8.4.	Assim, como o interregno de tempo entre os fatos geradores das diversas parcelas de débito (ocorridas no exercício de 2007 e seguintes) e o ato que autorizou a citação dos ora recorrentes (que se deu em março de 2014, peça 5) , não se exauriu o prazo decenal para incidência do instituto da prescrição punitiva sobre as multas aplicadas a eles.
9.	Quantificação do débito
9.1.	A empresa Due Promoções alega que a forma de apuração do superfaturamento é indevida sob três aspectos distintos:
a) falta de amparo legal (peça 135, p. 6-7) :
a.1) a metodologia utilizada para apurar o superfaturamento não tem amparo legal;
a.2) a única forma válida de quantificação do débito seria, mediante estimativa, com base em pesquisa de preços referenciais no mercado;
a.3) não se adentrou nas especificidades técnicas de cada item para comparação de preços;
a.4) a seleção da amostragem foi direcionada de forma indevida; 
b)  necessidade de apuração de valores com base em todos os contratos paradigmas (peça 135, p. 7-9) :
b.1)  a legitimidade da escolha da amostragem só pode ser reconhecida se forem considerados todos os demais preços de outros contratos, a exemplo dos valores lançados à peça 135, p. 18-30, e não, apenas, os escolhidos de forma conveniente pela unidade técnica de auditoria;
b.2) há, inclusive, casos em que há preços inconsistentes de itens como o item referente a almoço, por exemplo:
 (...) O item 123-almoço no Evento 01 tem valor praticado pela Dialog R$ 25,72, no evento 03, R$ 22,32, no Evento 04 volta a ser R$ 25,72 e no Evento 05 R$ 22,32, já no Evento 06 passa para R$ 38,50, valor nunca praticado pela empresa recorrente.
 (...) O Evento 05 o item 125-Café aparece duas vezes e, na primeira vez aparece com valor unitário de R$ 12,62 e na segunda vez com valor unitário de R$ 9,70.
 (...) O item 125-Café na Ata de Registro de Preços tem valor de R$ 9,70 e não R$ 12,62, ou seja, já existe um valor apurado de forma irregular.
 (...) Podemos notar que no item 123-almoço, na planilha do Evento 01 o preço médio de outras licitações segundo o TCU é de R$ 17,57; já no Evento 02 e 05 é de R$ 20,28;
b.3) verificam-se outras inconsistências como os preços referenciais de café, de mesas, de coffer break, de cadeira estofada fixa sem braço e de montagem de cobertura;
c) preços referenciais abaixo do estimado (peça 135, 9-13) :
c.1) os preços apresentados pela recorrente foram fixados abaixo daqueles estimados pela contratante com base nas Leis 8.666/1993 e 10.520/2002;
c.2) a praxe administrativa prevê a consulta em relação à pesquisa de três orçamentos de fornecedores distintos para levantamento da estimativa de preços pela Administração Pública; e
c.3) dessa forma, se os preços máximos estimados pela própria contratante não puderem ser objeto de consideração, nenhuma serventia os mencionados atos teriam, o que acaba por redundar na utilização de critérios injustos e ilegítimos para a imputação de débito.
Análise:
9.2.	Não assiste razão ao recorrente.
9.3.	O débito tem amparo legal uma vez que decorre da constatação de superfaturamento com a prática de "jogo de planilha", o que levou, inclusive, à desconsideração da personalidade jurídica da empresa Dialog. Com efeito:
9.3.1.	Os fundamentos lançados por este Tribunal para a desconsideração da personalidade jurídica da empresa Dialog se fizeram presentes na instrução da representação (TC Processo 015.139/2013-2) que deu origem ao presente processo de TCE, e levou em consideração o intuito de ludibriar a Administração Pública com a realização do chamado "jogo de planilhas", alicerçados, principalmente, nas seguintes evidências (peça 2, p. 8) , verbis:
 (...) 
40. Pelos fatos analisados nesta fiscalização, resta clara a intenção dos sócios da empresa de praticarem jogo de planilha, evidenciando o propósito de enganar a Administração Pública, conforme exemplificam as seguintes circunstâncias:
a) cotação de itens utilizados mais frequentemente com sobrepreço, em relação aos preços praticados no mercado à época, como, por exemplo, o item 35 - Serviço de conservação e limpeza com diferença de 1.554% e o item 59 - Fotocópia PB com diferença de 1.185,71%;
b) cotação de itens utilizados menos frequentemente com preços irrisórios, em relação aos preços praticados no mercado à época, como, por exemplo, o item 36 - Taquígrafo com o valor de R$ 4,85/hora e o item 43 - Tradutor consecutivo com o valor de R$ 4,85/diária de 6h.
41. Essas situações exemplificativas evidenciam a má-fé dos sócios-administradores da Dialog no intuito de maximizar os custos suportados pelo erário.
9.3.2.	Em relação a essas constatações, que são o cerne de toda a questão, o recorrente não apresentou qualquer fato modificativo de direito. Assim, restam incólumes as razões pelas quais a desconsideração da personalidade jurídica em discussão foi efetuada, permanecendo desconhecidas as razões pelas quais determinados itens tinham sobrepreços maiores que a média de preços contratados com a Administração Pública Federal, e outros itens, de menor frequência de utilização, que tinham preços menores considerando as mesmas médias citadas. 
9.3.3.	Ainda reforçando considerações extras sobre a licitude da desconsideração da personalidade jurídica, enumeram-se diversos precedentes análogos ao presente caso concreto:
a) prática de ilicitudes: 
O instituto da desconsideração da personalidade jurídica representa medida de exceção que somente se justifica em desfavor de quem indubitavelmente tenha se valido da pessoa ficta como anteparo para a prática de ilicitudes [Acórdão 652/2014-TCU-Plenário, relatoria do Ministro Aroldo Cedraz];
b) dano ao Erário: 
A utilização fraudulenta da empresa como meio para a prática de desvio de recursos públicos por parte de seus sócios autoriza a utilização do instituto da desconsideração da personalidade jurídica da empresa, de forma que seus sócios respondam pelo dano ao erário praticado por meio da referida pessoa jurídica. [Acórdão 2590/2013-TCU-Primeira Câmara, de relatoria do Ministro-Substituto Augusto Sherman]
c) ilícitos geradores de prejuízo ao Erário:
O TCU adota a teoria da desconsideração da personalidade jurídica para responsabilizar sócios ou administradores de empresas contratadas pela Administração para que respondam pessoalmente por irregularidades graves no uso da pessoa jurídica, a fim de alcançar os reais responsáveis por ilícitos geradores de prejuízo ao erário, como se a pessoa jurídica não existisse. [Acórdão 1984/2012-TCU-Plenário, de relatoria do Ministro Raimundo Carrero] 
9.4.	Em relação a insurgências quanto à legalidade da metodologia de levantamento do débito, há que se ressaltar que o Regimento Interno deste Tribunal, por força do disposto no §1º do art. 41 da Lei 8.443/1992, propicia, nos termos do inciso II do §1º de seu art. 210, que a apuração do débito possa ser realizada mediante "estimativa, quando, por meios confiáveis, apurar-se quantia que seguramente não excederia o real valor devido". Com base nessa previsão regimental, a Secex-Desenvolvimento estimou as várias parcelas de débitos devidos pelos responsáveis, a partir das seguintes premissas (peça 2, p. 2-3) :
a) diante da grande quantidade de eventos decorrentes do Contrato 27/2007 (91 eventos) , optou-se pela realização da técnica de amostragem por materialidade com a seleção das contratações acima de R$ 65.000,00, o que resultou na análise de 13 eventos;
b) à míngua da não localização da respectiva ordem bancária, foi excluído da amostra o evento "Seminário de Planejamento da Embratur 2009", no valor de R$ 81.667,94;
c) nos 12 processos restantes, foram confrontados todos os itens dos valores cobrados pela Dialog (constantes na Ata de Registro de Preços 15/2007) que estavam acima dos valores cobrados pelo valor médio pago pela Administração Pública em outras licitações (aferida no TC 013.327/2009-1) cujos valores constam à peça 21, p. 41-44, do TC Processo 015.139/2013-1; e
d) pelos fatos já lançados no subitem 9.3.1 deste Exame, restou caracterizado a ocorrência de "jogo de planilha" que acabou por redundar no superfaturamento de diversos itens de preços, cujos sobrepreços constam, individualmente caracterizados, nas planilhas à peça 2, p. 13-25;
e) é importante ressaltar que foram considerados como créditos, os valores cotados a menor, o que reduziu o montante de débito global, em favor do recorrente (vide valores negativos lançados nas mencionadas planilhas) ; e
f) ainda como critério favorável ao recorrente, quanto aos pagamentos, foi considerado o somatório das ordens bancárias (OB's) de cada evento levando em consideração somente a data da última OB.
9.5.	Conforme se verifica, os pressupostos de fato e de direito para o levantamento das diversas parcelas de débito, por estimativa, se fazem presentes. 
9.6.	A par disso, se passa a analisar os demais argumentos apresentados pelo recorrente.
9.6.1.	Não se pode admitir que os critérios utilizados pela unidade técnica de origem foram injustos ou ilegais. Nas licitações públicas sobre a oferta de serviços e produtos, envolvendo a área de eventos, os itens ofertados guardam consonância entre si. Caso haja alguma discrepância entre a descrição de itens que se reflitam no levantamento do débito, compete ao interessado produzir esse tipo de prova, o que não foi providenciado pelo recorrente com o necessário suporte documental.
9.6.2.	A imputação de irregularidade foi o da prática de "jogo de planilha". Este Tribunal tem competência constitucional para, a partir desse tipo de ilegalidade, promover a estimativa de preços majorados por itens individualmente considerados, desde que se reconheça como crédito os itens cotados em preços menores, o que, in casu, foi realizado conforme mencionado na alínea "e" do item 9.4 deste Exame.
9.6.3.	O preço médio obtido de contratações em outros procedimentos licitatórios perante a Administração Pública não pode ser considerado inválido. O recorrente alega que, para fins de levantamento de débito, o único critério válido é o preço praticado no mercado aferido por pesquisas mercadológicas, no entanto, as contratações públicas na área de eventos têm como pressuposto a realização de dezenas deles, cuja economia de escala acarreta presumível minoração de custos se fosse considerada, por exemplo, apenas a realização de um único evento de médio porte.
9.6.4.	As eventuais discrepâncias nas especificidades técnicas de cada deveriam ser impugnadas individualmente. Há presunção de veracidade, juris tantum, de que há similitude entre o descritivo resumido dos respectivos itens paradigmas da média de preços, utilizados pela unidade técnica de origem, e os ofertados pelo recorrente posto que são oriundos de contratações efetuadas em outros certames públicos e que seguem suficiente padronização. 
9.6.5.	Quanto ao argumento de que deveria ser utilizado o preço médio de todos os preços contratados e não os escolhidos pela unidade técnica de origem, melhor sorte não socorre ao recorrente:
	a) as contratações públicas tem como norte a fiel observância ao princípio da economicidade, dessa forma a escolha da média entre os menores preços efetivamente praticados é critério de escolha que encontra guarida naquele princípio;
	b) as tabelas juntadas às razões recursais do recorrente (peça 135, p. 19-30) contêm informações de preços com discrepâncias temporais significativas, lançando valores praticados nos exercícios de 2014, 2012 e de 2011, ao passo que os débitos foram levantados com valores vigentes nos exercícios de 2007 a 2010;
	c) dessa forma, é natural que os preços posteriores sofrem a natural majoração pelo aumento de custos e pela variação inflacionária. Dito por outras palavras, são inservíveis para a pretendida minoração do débito; e
	d) por fim, pesquisas efetuadas no sistema de jurisprudência deste Tribunal indicam que a sistemática de levantamento de débitos efetuadas com base nas constatações do TC Processo 013.327/20091 não foram desconstituídas ou reformuladas nos processos de TCE dele decorrentes. 
9.6.6.	Em relação às inconsistências mencionadas pela recorrente, há que se mencionar que:
	a) as variações de preços de almoço praticados pela então Dialog foram por ela mesma informadas, motivo pelo qual inexiste inconsistência a ser reconhecida. O preço de R$ 38,50 do almoço praticado pela recorrente no Evento 06 está formalmente informado à peça 12, p. 94, item "Alimentação" do TC Processo 015.139/2013-1;
	b) quanto ao item 125-café, mesma consideração anterior. O que importa é o valor que foi praticado efetivamente pela Dialog;
	c) as diferenças nos preços médios dos almoços no evento 01 em relação aos eventos 03 e 05 decorrem da temporalidade. O primeiro, no valor de R$ 17,57, foi levantado considerando o exercício de 2007, os dois últimos, no valor de 20,28, considerou o preço médio em 2008; e
	d) as demais inconsistências não foram detalhadas pela recorrente. Conforme analisado nas alíneas anteriores, cada inconsistência por ela mencionada resta devidamente saneada.
9.6.7.	Por fim, em relação ao argumento de que os preços praticados pela recorrente acabaram por ficar abaixo dos que foram cotados pela Embratur, nenhuma razão há que ser reconhecida. A cotação de preços referenciais efetuada pela Administração Pública em seus certames fixa, tão somente, o teto máximo de preços por ela aceito, o que não constitui garantia de inexistência de superfaturamento até porque o próprio levantamento prévio pode estar eivado de ilegalidade. 
10.	Processos similares
10.1.	A empresa Due Promoções assevera que em dois outros processos similares - TC's Processo 028.301/2010-2 (relatoria do Ministro-Substituto André de Carvalho, peça 135, p. 32-49) e Processo 027.616/2010-0 (relatoria do Ministro Raimundo Carrero) foram reconhecidos encaminhamentos e decisões que devem ser igualmente aplicadas ao presente caso concreto (peça 135, p. 10-13) . 
10.2.	Gabrielle Bennet entende que, considerando o disposto no art. 8º do Decreto 3.931/2001, seria aplicável o mesmo entendimento extraído do julgamento referente ao TC 009.014/20101 (peça 143, p. 8-12) .
Análise:
10.3.	Preliminarmente, entende-se que, com relação à aplicabilidade da teoria de precedentes  - sob a ótica do processualista Fredie Didier, que só a admite quando não ocorrer o chamado distinguishing (ou distinguish) , ou seja, " (...) quando houver distinção entre o caso concreto (em julgamento) e o paradigma, seja porque não há coincidência entre os fatos fundamentais discutidos e aqueles que serviram de base à ratio decidendi  (tese jurídica) constante no precedente, seja porque, a despeito de existir uma aproximação entre eles, algumas peculiaridades no caso em julgamento afasta a aplicação do precedente" (DIDIER Jr., Fredie, BRAGA, Paula Sarno & OLIVEIRA, Rafael. Curso de Direito Processual Civil: teoria da prova, direito probatório, teoria do precedente, decisão judicial, coisa julgada e antecipação dos efeitos da tutela, v. 2, Salvador: Juspodivm, p. 43) - compete àquele que a invoca demonstrar quais circunstâncias de fato ou matéria de direito guarda semelhança, similitude ou identidade entre o paradigma invocado e o caso concreto onde se almeja a adoção do mesmo entendimento. 
10.4.	A referida incumbência processual não foi demonstrada pelos recorrentes, que só mencionaram os termos genéricos dos precedentes por eles invocados sem fazer o necessário cotejamento dos fatos e fundamentos de direito entre os constantes nos paradigmas e aqueles presentes no acórdão recorrido. Em face da ausência deste necessário cotejamento, se torna impossível, sequer, a própria verificação da aplicabilidade da alegada teoria de precedentes.
10.5.	Relevando tal aspecto processual, verifica-se que os precedentes invocados pelos recorrentes não se aplicam ao presente caso concreto tendo em vista que:
10.5.1.	Em relação ao TC Processo 028.301/2010-2, Acórdão 3698/2014-TCU-Segunda Câmara, relatoria do Ministro-Substituto André Carvalho, a ata paradigma em discussão naqueles autos é a ARP 2/2009 do Instituto de Patrimônio Histórico e Artístico Nacional (IPHAN) sobre a qual houve a adesão pelo Instituto Chico Mendes de Conservação da Biodiversidade - ICMBio (órgão vinculado ao Ministério do Meio Ambiente) . Ou seja, os suportes fáticos são distintos uma vez que os preços tratados nestes autos dizem respeito à ARP 15/2007 do Ministério das Cidades a qual foi objeto de adesão pelo MTur.
10.5.2.	Quanto ao despacho monocrático no TC Processo 027.616/2010-0 (peça 102, p. 42-43) , de lavra do Ministro Raimundo Carreiro, também se aplica o mesmo apontamento do subitem anterior, uma vez que se trata, também, de fatos atinentes à já citada ARP 2/2009. 
10.5.3.	Por fim, em relação aos excertos transcritos por Gabrielle Bennet no âmbito do TC Processo 009.014/2010-1, há que se consignar que:
	a)  dizem respeito a considerações de juízo monocrático de cognição meramente preliminar, em apreciação de medida cautelar, sem a presença de todos elementos necessários à convicção plena do relator, Ministro Weder de Oliveira;
	b) no âmbito daquele processo, foi exarado o Acórdão 2326/2010-TCU-Plenário que conheceu a representação e determinou a continuidade do processo nos seguintes termos:
 (...) 
9.1. conhecer da representação;
9.2. determinar ao Ministério do Desenvolvimento Agrário que:
9.2.1. se abstenha cautelarmente de autorizar adesões à ata de registro de preços do Pregão Eletrônico SRP nº 3/2010 que tenham por objetivo a celebração de contrato para realização de múltiplos e indefinidos eventos;
9.2.2. quando da realização dos eventos, reavalie os preços unitários dos itens de maior relevância, considerando, inclusive, outras atas de registro de preços em vigor, de modo a dar cumprimento ao disposto no art. 12, § 2º, I, do Decreto nº 3.931/2001;
9.3. determinar à 8ª Secex que promova a oitiva do Ministério do Planejamento, Orçamento e Gestão para que se manifeste sobre o modelo de licitação e contratação de eventos debatido nestes autos, nos termos do item 45 do voto, encaminhando-lhe cópia das representações, instruções, despachos e respostas às oitivas realizadas constantes dos autos;
9.4. remeter cópia desta deliberação aos interessados;   
	c) uma vez que foram vários eventos realizados nestes autos, há que ser transcrito o apontamento do voto condutor daquele julgado e que afasta a sua aplicabilidade ao presente caso concreto. Com efeito:
 (...) 
46. Quanto à adesão, à primeira vista, não vislumbraria problemas sob o prisma do potencial dano ao erário ou lesão à ordem jurídica nos caos em que o escopo da adesão à ata de registro de preços seja o de realizar um específico e bem definido evento, no qual o órgão carona possa demonstrar a vantajosidade de aderir à ata vis-à-vis os preços de mercado e os de outras atas em vigor. Nesse caso, o aderente poderia calcular adequadamente o custo de seu evento mediante a multiplicação dos quantitativos estimados pelos preços unitários de atas de registro de preços ou pesquisados no mercado, comparando os preços globais obtidos para escolha do menor. O mesmo não ocorreria se o objetivo fosse o de celebrar um único contrato, guarda-chuva, nos termos do qual se pretendesse realizar todos os eventos previstos para determinado período, como procedeu o MDA no caso em análise;
	d) ao julgar, em definitivo, o mérito da mencionada representação, rechaçou-se a sistemática adotada pelo então Ministério do Desenvolvimento Agrário, nos seguintes termos:
 (...) 
9.1. revogar a medida cautelar de que trata o item 9.2.1 do Acórdão 2326/2010-TCU-Plenário;
9.2. dar ciência ao Ministério do Desenvolvimento Agrário de que o menor somatório dos preços unitários não é critério racional, apto e válido para seleção da proposta mais vantajosa para a administração, nos termos do art. 3º da Lei 8.666/1993, e, portanto, não pode ser utilizado como critério de julgamento em licitações para contratação de serviços de planejamento, organização e execução de eventos, ou destinadas a qualquer outra contratação;
9.3. determinar ao Ministério do Planejamento, Orçamento e Gestão que dê imediato e amplo conhecimento da Nota Técnica 182/DLSG/SLTI/MP, de 27/9/2010, aos órgãos e entidades da administração federal direta, autárquica e fundacional e encaminhe ao Tribunal, no prazo de até 60 (sessenta) dias a contar da ciência desta deliberação, as providências adotadas para essa comunicação;
9.4. recomendar ao Ministério do Planejamento, Orçamento e Gestão que regulamente a licitação e contratação de serviços de planejamento, organização e realização de eventos, inclusive por meio de sistema de registro de preços, bem como o acompanhamento da execução dos respectivos contratos, no âmbito da administração federal direta, autárquica e fundacional;
9.5. determinar à 8ª Secretaria de Controle Externo que monitore o cumprimento da determinação contida no item 9.3 anterior;
9.6. remeter cópia desta deliberação ao Ministério do Desenvolvimento Agrário e aos interessados;
e)   ao final, a representação foi considerada procedente, com a expedição de diversas determinações e recomendação e cujos fundamentos, ao contrário do requerido pela recorrente, não se aplicam à hipótese presente nestes autos.
11.	Infringência aos princípios da proporcionalidade e razoabilidade em relação à multa aplicada aos responsáveis
11.1.	Dois dos recorrentes argumentam que as multas a eles aplicadas infringem aos princípios da proporcionalidade e da razoabilidade. Com efeito:
a) Due Promoções e Eventos Ltda. (peça 135, p. 14-15) :
a.1) entendimentos doutrinários apontam para a necessidade de delinear a gravidade e a reprovabilidade da infração para aplicação da sanção de multa. A sanção aplicada à recorrente, no valor de R$ 43.000,00 foi excessiva;
a.2) a proporcionalidade exige que o agente público utilize a prudência, sensatez e bom senso evitando condutas absurdas ou incoerentes, pressupostos estes que não se verificam nos presentes autos;
a.3) também não foi observado a correta adequação entre os meios e os fins na fixação da pena, nos termos da Lei 9.784/1999;
a.4) por fim, manter a aplicação da pena de multa, sem observar os princípios acima elencados, propicia autêntico enriquecimento sem causa da administração; e
b) pelo princípio da eventualidade, Viviane Mattos solicita que redução do valor da multa tem em vista que " (...) não praticou qualquer ato de gestão ou administração, ou levando-se em conta os atos praticados pelos demais sócios, uma vez que sua participação na sociedade é mínima e dívida de tal monta, sem dúvida seria desproporcional" (peça 136, p. 11) .
Análise:
11.2.	Não assiste razão aos recorrentes quanto aos mencionados argumentos.
11.3.	A multa aplicada à empresa Due Eventos, com base no art. 57 da Lei 8.443/1992, no valor de R$ 43.000,00, representara, em termos percentuais, índice aproximado de 6,5% sobre o valor do débito atualizado até 14/6/2018 (ofício de notificação à peça 117, p. 3) . Ressalte-se que a margem discricionária estipulada pela Lei Orgânica do TCU para a aplicação da multa proporcional ao débito de responsáveis, com base naquele dispositivo legal, vai a até 100% (cem por cento) do valor do débito.
11.4.	Um valor que, a título de multa, representa aproximadamente um quinze avos do montante total do débito indica que este Tribunal entendeu que o grau de culpabilidade dos recorrentes foi condizente àquela proporção, de sorte que não se verifica, conforme alegado pela empresa recorrente, nenhuma infringência aos princípios da proporcionalidade ou da razoabilidade.
11.5.	Ademais, ainda em relação à multa aplicada em valor proporcional ao débito, seu sopesamento resta atrelado à própria desconstituição do débito, o que não se verificou nestes autos, conforme análise precedente.
11.6.	Já em relação à multa aplicada à recorrente Viviane Mattos, importa assinalar que, anteriormente, foi acolhida a preliminar, por ela invocada, de ilegitimidade passiva (item 5.4 deste Exame) . Quanto ao mérito, no entanto, não se pode acolher o seu argumento por análise similar à acima efetuada. 
11.6.1.	A multa da recorrente foi fixada no valor de R$ 3.000,00. Já o débito a ela imputado, atualizado até 14/6/2018 somou a quantia de R$ 30.846,58. Dessa forma o valor da multa representa percentual inferior a 10% (dez por cento) o que já contempla observância aos princípios da proporcionalidade. 
11.7.	Por fim, há que se ressaltar que a aplicação de multa por parte deste Tribunal não se destina exclusivamente a sancionar condutas ilegais de gestores de recursos públicos, mas aponta como elemento pedagógico e de precaução às condutas que devem ser evitadas perante a Administração Pública Federal. 
12.	Princípio isonômico
12.1.	Com base no princípio isonômico, Gabrielle Bennet requer a desconstituição do débito em face da decisão tomada na Ação Penal 60079-03.2016.4.01.3400 do Juízo da 10ª Vara Federal de Brasília que reconheceu que Luiz Cesar Ribeiro da Silva (sócio da empresa Dialog/DUE) , a par da execução de eventos pela empresa, tinha função que não estava relacionada às atividades comerciais da firma. Tal fato foi levado em consideração para julgar as suas contas regulares. Dessa forma, " (...) o mesmo entendimento deve ser aplicado a requerente, que sequer foi indiciada nos autos da ação criminal, pois evidente que não possuía qualquer participação nos atos de gerência da empresa" (peça 143, p. 7-8) .
Análise:
12.2.	Não há situação de isonomia extensível à situação processual da recorrente.
12.3.	À peça 97, p. 17-20, foram juntadas cópias de declarações de terceiros dando conta de que as ações de Luiz Cesar Ribeiro da Silva na Due Eventos (Dialog à época dos atos inquinados) se limitavam à parte operacional da empresa, o que acabou sendo reconhecido no âmbito da Ação Penal 60079-03.2016.4.01.3400 (peça 97, p. 14) , no qual se assinalou que: " (...) pelos depoimentos acostados, sua função era a de executor de eventos e não de atividade comercial". 
12.4.	O fato do nome da recorrente não constar na sobredita ação não faz prova de que ela, em sentido positivo, também fazia parte da área operacional da empresa em discussão ou, em sentido negativo, de que ela não fazia parte de sua gestão empresarial. Fato é que, ao desconsiderar a personalidade jurídica da Due Eventos, um de seus regulares efeitos é legitimar a pessoa física do sócio administrativo a responder pelos danos perpetrados ao Erário, transcrevendo excerto do voto condutor do acórdão recorrido quanto à aplicação desse instituto (peça 104, p. 2) :
 (...) 
6.5. a desconsideração da personalidade jurídica é instituto comumente utilizado pelo Tribunal, conforme denota a sua jurisprudência; no caso concreto, estão presentes os pressupostos para a medida: existência de jogo de planilha, por meio do oferecimento de preços irrisórios para itens pouco utilizados, com o intuito de ludibriar a administração pública; e retirada dos sócios-administradores da sociedade empresária, no curso das apurações relativas a este processo, em conjunto com a alteração de sua denominação para Due Promoções e Eventos Ltda.
12.5. 	Em conclusão, o princípio isonômico só pode ser aplicado se houvesse prova inequívoca de que a recorrente se limitava a exercer atividades meramente operacionais no âmbito da então Dialog (atual Due Eventos) . Não há quaisquer provas nos autos nesse sentido, motivo pelo qual o argumento em questão não pode prosperar. 
13.	Desconstituição da multa
13.1.	Alessandro Fernandes argumenta que o débito a ele imputado deve ser desconstituído asseverando que (peça 181, p. 9-13 e p. 15-16) :
	a) dos 12 eventos auditados, apenas dois foram presenciados, atestados e encaminhados pelo defendente. Em relação aos outros dez (vide tabela descritiva à peça 181, p. 10-12) :
	a.1) em cinco dos eventos, o recorrente somente autorizou a realização deles com base na proposta apresentada pela empresa;
	a.2) nos outros cinco, somente fez a verificação prévia da proposta comercial;
	b) sua atuação funcional na Embratur se limitava aos seguintes aspectos:
	b.1) encaminhamento de pedidos genéricos de cotação de preço às contratadas;
	b.2) não havia sua participação quanto ao detalhamento das especificações o qual era, posteriormente, recebido por ele para averiguar se os itens estavam de acordo com os previstos na ata;
	b.3) autoriza a realização dos serviços descritos na proposta de acordo com a reunião;
	b.4) após a realização do evento, do qual participou de apenas duas, atestou as notas fiscais e encaminhou ao ordenador de despesa;
	b.5) nos demais, se limitava a encaminhar o processo com base nas informações prestadas pela área demandante; e
	c) em resumo:
 (...) Ao defendente não era concedida autorização para acompanhar/viajar para eventos cuja indicação não era dada pelo seu superior hierárquico (Diretor da DAF) .
 (...) Não foi indicado servidor para substituir o defendente como gestor do contrato, na forma determinada em contrato.
 (...) Por isso, a EMBRATUR adotou como procedimento que cada área demandante indicava servidor para acompanhar e atestar a realização dos eventos, conforme cópias anexadas (2 ao 13) .
 (...) Que somente em dois eventos o defendente foi indicado para acompanhar in loco e atestar as notas fiscais.
Análise:
13.2.	Não assiste razão ao recorrente.
13.3.	Preliminarmente, por aplicáveis, reiteram-se os mesmos apontamentos do item 5.6 deste Exame em se discutiu a preliminar de ilegitimidade passiva do recorrente.  
13.4.	A atuação funcional do recorrente, por ele comprovada mediante a juntada de documentos em suas razões recursais, não justifica sua omissão quanto ao necessário detalhamento de cada evento que estava a cargo de sua responsabilidade. Diante da falta documental dos detalhamentos, competia a ele ter notificado a Dialog para suprir a irregularidade. 
13.5.	Noutro viés, admitindo-se verdadeira a narrativa do recorrente, como gestor do contrato, ele não poderia ter sido excluído das reuniões sobre o detalhamento de cada evento. Se isso, de fato, ocorreu, competia a ele, por exemplo, denunciar o fato ao então dirigente máximo do Ministério do Turismo ou perante os demais órgãos de controle ou ministerial. 
13.6.	Ora, suas atribuições diziam respeito ao Contrato 27/2007 como um todo. Se ele só participou de dois dos doze eventos objeto da auditoria, então, ao contrário de sua defesa, essa sua não participação milita a seu desfavor. 
13.7.	De outro lado, se a Embratur indicou outros servidores, de "cada área demandante", para os demais eventos, redirecionando suas atribuições de gestor do contrato. Tal fato também deveria ter sido objeto de denúncia, bem assim, os supostos alijamentos por ele noticiados para "acompanhar/viajar" a execução física de eventos.
13.8.	Dessa forma, aplica-se a sabedoria do brocardo jurídico de que a ninguém é dado o direito de alegar torpeza em seu próprio benefício. Se óbices surgiram para o recorrente em seus encargos funcionais como gestor do contrato, competia a ele adotar providências mínimas com o intuito de se afastar a pena imposta a ele no bojo do acórdão recorrido. 
14.	Mitigação do valor da multa
14.1.	Por fim, Alessandro Fernandes, com base na infringência aos princípios da isonomia, da razoabilidade e da proporcionalidade, requer que o valor da multa a ele atribuída seja mitigada em face dos seguintes argumentos (peça 181, p. 16-22) :
	a) conforme excertos do relatório do acórdão recorrido, verifica-se que a responsabilidade do recorrente se assentou pelo fato de ter atestado a prestação de serviços sem suporte documental suficiente. No entanto, ele só atestou dois dos doze eventos auditados e cada área demandante tinha fiscalização própria;
	b) toda a atuação do recorrente era precedida de determinação, indicação e ciência de seu superior hierárquico;
	c) assim, não se pode atribuir toda a responsabilidade ao recorrente;
	d) as balizas para o cumprimento ao disposto no Capítulo III da Lei 8.666/1993 se davam pelo mínimo marco regulatório e pelo constante nas disposições contratuais;
	e) o zelo de sua atuação se pautou na apresentação da proposta detalhada, na nota fiscal atestada por servidor que acompanhou o evento e pelo relatório fotográfico; e
	f) o valor da multa aplicada ao recorrente representa montante superior a seis vezes o que foi aplicado a Luiz Silveira Rangel, cuja culpabilidade abordou inúmeros aspectos, restando clara infringência aos mencionados princípios.
Análise:
14.2.	Assiste razão ao recorrente acolhendo suas considerações sobre infringência ao princípio da proporcionalidade na fixação da pena. 
14.3.	Ao que tudo indica, ocorreu erro de redação no item 9.5 do acórdão recorrido. Houve inversão na ordem de lançamento dos nomes dos responsáveis. Onde se lê: "aplicar multa aos responsáveis Alessandro Lopes Fernandes e Luiz Silveira Rangel", deveria ter sido lançado "aplicar multa aos responsáveis Luiz Silveira Rangel e Alessandro Lopes Fernandes".
14.3.1.	Luiz Rangel, então Diretor de Administração e Finanças da Embratur, figura nos autos como superior hierárquico de Alessandro Fernandes e responsável pela sua indicação como gestor do Contrato 27/2007 (peça 3, p. 59, do TC Processo 015.139/2013-1) . Conforme lançado no item 2.2 deste Exame, foi ouvido em audiência por duas irregularidades, uma das quais a única irregularidade pela qual responde seu subalterno, o ora recorrente.
14.3.2.	As análises de condutas presentes nos pareceres do MP/TCU (peça 94, p. 9-15) e os apontamentos lançados no voto condutor do acórdão recorrido discorreram, preponderantemente, sobre a responsabilidade de Luiz Rangel e não sobre a de seu subordinado, Alessandro Fernandes (peça 104, p. 5) :
 (...) 
18. Por outro lado, rejeito as razões de justificativa apresentadas pelo mesmo responsável por ter solicitado adesão à ata de registro de preços sem se atentar para a necessidade prévia orçamentação ou pesquisa de preços a fim de demonstrar vantagem do ato.
19. Se não era, segundo as circunstâncias do caso concreto, exigível que o gestor adentrasse aspectos relacionados à aferição dos preços unitários para efeito de identificação do jogo de planilha, o mesmo não se pode dizer quanto ao ato de prosseguimento da contratação sem qualquer análise técnica prévia que atestasse a economicidade de se aderir à ata. Trata-se de elemento de fácil identificação a um gestor público na posição em que se encontrava, de diretor de administração e finanças da autarquia, à luz do que se espera do homem médio.
14.3.3.	Dessa forma, a pena de multa, em termos de quantificação de valor, deve recair em grau maior sobre o superior hierárquico e em grau menor sobre o subalterno. Segundo o acórdão recorrido, o valor da multa a Luiz Rangel foi fixado, de forma contraditória, em valor seis vezes menor ao da multa imputada a Alessandro Fernandes.
14.4.	Tendo em vista a vedação processual de reformatio in pejus em grau de recurso, não se pode simplesmente alterar a redação do item 9.5 do acórdão recorrido, alterando a ordem dos nomes dos responsáveis. Trata-se de erro insanável no âmbito do presente recurso. 
14.5.	Assim, a multa no valor de R$ 5.000,00 deve permanecer em relação a Luiz Rangel, porém, em homenagem ao princípio da proporcionalidade, o novo valor da multa a ser fixado a Alessandro Fernando, para ser considerado válido, deve ser, a critério do relator do recurso, fixado em valor inferior a R$ 5.000,00. 
14.6.	Ressalte-se que os argumentos apresentados pelo recorrente não refutam os fundamentos de sua audiência. Reiteram-se os mesmos apontamentos lançados no item 5.6.2 e seus subitens para manter a pena de multa imposta a ele. 
INFORMAÇÕES ADICIONAIS
15.	Diversos responsáveis solicitam que as suas futuras notificações sejam realizadas da seguinte forma:
a) a empresa Due Promoções Eventos nas pessoas dos advogados Valério Alvarenga Monteiro de Castro, OAB/DF 13.398 e Fabiana Cristina Uglar Pin, OAB/DF 26.394 (peça 135, p. 16) ;
b) Gabrielle Calado Souza Bennet em nome de seu advogado, Pedro Calmon Mendes (peça 143, p. 13) ; e
c) por fim, Alessandro Lopes Fernandes em seu próprio domicílio (peça 181, p. 23) .
CONCLUSÃO
16.	Das análises anteriores, conclui-se que:
a)  a ilegitimidade passiva de um dos responsáveis deve ser reconhecida por haver entendimentos no TCU de que o sócio cotista que não geriu efetivamente a empresa na qual se reconheceu a incidência do instituto da desconsideração da personalidade jurídica para fins de ressarcimento ao Erário não pode ser responsabilizada. A legitimação passiva para os demais responsáveis resta devidamente fundamentada;
b) até que o Supremo Tribunal Federal não julgue, em definitivo, o mérito do Tema 899, prevalece na processualística deste Tribunal a Súmula TCU 282 sobre a imprescritibilidade de ressarcimento ao Erário;
c) o instituto do ato jurídico perfeito só tem aplicabilidade se os pressupostos do ato não estiverem eivados de ilegalidade. Preços superfaturados não são albergados pelo mencionado princípio;
d) em incidente de uniformização de jurisprudência (Acórdão 1441/2016-TCU-Plenário) , resta definido que o prazo de prescrição punitiva no âmbito do TCU é de dez anos, nos termos do art. 205 do Novo Código Civil;
e) restam atendidos todos os pressupostos de fato e de direito para a constituição das parcelas de débitos por estimativa uma vez que foram apuradas quantias que, seguramente, não excederam o real valor devido;
f) à míngua de identidade de suportes fáticos ou similitude jurídica, os precedentes invocados pelos recorrentes não se mostraram aplicáveis ao presente caso concreto;
g)  os valores das multas aplicadas a dois recorrentes, com base no art. 57 da Lei 8.443/1992, não infringem aos princípios constitucionais da razoabilidade ou da proporcionalidade haja vista que ao baixo grau de relação percentual de seus valores em comparação aos débitos atualizados;
h)  inaplicável o princípio isonômico de um dos responsáveis por inexistência de similitude entre a conduta paradigma e a imputada a ele;
i) o gestor do contrato se descuidou de suas obrigações legais e contratuais, motivo pelo qual não há que se falar em desconstituição da pena de multa a ele imputada; e
j)  em face do princípio da proporcionalidade da pena, o valor da multa aplicada ao responsável subalterno, ouvido em audiência por irregularidade contida no conjunto de imputações a seu superior hierárquico, igualmente ouvido em audiência, deve ser fixada em patamar inferior a este.
16.1.	Com base nessas conclusões, propõe-se que seja: dado provimento ao recurso interposto por Viviane Bennet Vitorino de Mattos, excluindo-a da relação processual por ilegitimidade passiva; seja dado provimento parcial ao recurso interposto por Alessandro Lopes Fernandes, reduzindo o valor da multa a ele imputada; e negado provimento demais recursos interpostos. 
PROPOSTA DE ENCAMINHAMENTO
17.	Ante o exposto, propõe-se, com base no art. 32, inciso I, e 33 da Lei 8.443/1992:
	a) conhecer os recursos de reconsideração, para, no mérito:
a.1) dar provimento ao recurso interposto por Viviane Bennet Vitorino de Mattos excluindo-a da relação processual e, por via de consequência, alterar a redação dos itens e subitens 9.2, 9.3, 9.3.2 e 9.4 do acórdão recorrido;
a.2) dar provimento parcial ao recurso interposto por Alessandro Lopes Fernandes, sugerindo a alterando a redação do item 9.5 do acórdão recorrido nos seguintes termos:
"9.5. aplicar multa aos responsáveis Alessandro Lopes Fernandes e Luiz Silveira Rangel, nos valores de [novo valor, a critério do relator, em montante inferior a R$ 5.000,00] e R$ 5.000,00 (cinco mil reais) , respectivamente, com fundamento no art. 58, inciso II, da Lei 8.443/1992 c/c o 268, inciso II, do Regimento Interno, fixando-lhes o prazo de 15 (quinze) dias, a contar das notificações, para o recolhimento das dívidas ao Tesouro Nacional, atualizadas monetariamente na data dos efetivos recolhimentos, se forem pagas após o vencimento, na forma da legislação em vigor"; 
	a.3) negar provimento aos demais recursos interpostos;
b)  dar ciência aos recorrentes, aos demais interessados e ao Procurador-chefe da Procuradoria da República no Estado do Distrito Federal do acórdão que vier a ser proferido."
2.	Em concordância com a Serur, assim se manifestou o Ministério Público quanto ao mérito (peça 211) :
"O Ministério Público de Contas acompanha a proposição da unidade técnica especializada. 
A proposta de dar provimento ao recurso de reconsideração manejado pela sra. Viviane Bennet Vitorino de Mattos é, de fato, pertinente, considerando os fundamentos aduzidos pela Serur, a saber (peça 207, p. 8) :
	a) a recorrente não figurou nestes autos como sócia-administradora da então empresa Due Promoções e Eventos Ltda. (peça 82, p. 2) . Sua participação naquela firma se deu como mera sócia minoritária, sem provas nos autos de que tenha participado efetivamente da administração ou gestão dos negócios da empresa, em percentual de 10%;
b) a situação atrai, por exemplo, a aplicação do entendimento adotado no Acórdão 1839/2017-TCU-Plenário (relatoria do Ministro Bruno Dantas) :
"O instituto da desconsideração da personalidade jurídica é medida excepcional e somente pode incidir sobre os administradores e sócios, quando comprovada conduta ilícita, que tenham algum poder de decisão na empresa, não alcançando, em regra, os sócios cotistas, uma vez que não pode ser utilizado como mero instrumento para aumentar a possibilidade de se recompor os cofres públicos."
	c) esse mesmo entendimento também consta nos Acórdão 8603/2016-TCU-Segunda Câmara (relatoria do Ministro Vital do Rêgo) e 973/2018-Plenário (relatoria do Ministro Bruno Dantas) , igualmente aplicáveis ao presente caso, cabendo mencionar que a citação da recorrente a qualificou, erroneamente, como sócio-administrador;
	d)  noutro viés, a nota fiscal utilizada como suporte fático para o levantamento do débito foi paga mediante a ordem bancária 2010OB802803, de 10/12/2010 (peças 19, p. 58, e 23, p. 6, item 25, do TC Processo 015.139/2013-1) . Exatamente naquele mesmo dia, a recorrente passou a figurar no quadro societário da Due Eventos, o que corrobora a tese de que, do ponto de vista eminentemente temporal, não seria crível admitir sua atuação material para o débito a ela imputado;
	e) assim, seja por sua condição de sócia minoritária, seja pelo aspecto temporal, há que ser reconhecida a ilegitimidade da recorrente em figurar no polo passivo deste processo de TCE.
Quanto ao sr. Alessandro Lopes Fernandes, Gestor do Contrato 27/2007, a proposição da unidade técnica especializada é de prover parcialmente o recurso por ele interposto, para o fim de reduzir o valor da multa de que trata o item 9.5 do acórdão recorrido, de R$ 30.000,00 para montante inferior a R$ 5.000,00, juízo que conta com a adesão do MP de Contas. 
	Nesse particular, em amparo às suas conclusões, a Serur aponta os seguintes fundamentos de fato e de direito (peça 207, pp. 22/4, item 14) :
	a) assiste razão ao sr. Alessandro no tocante à infringência ao princípio da proporcionalidade na fixação da pena;
	b) ao que tudo indica, ocorreu erro de redação no item 9.5 do acórdão recorrido. Houve inversão na ordem de lançamento dos nomes dos responsáveis. Onde se lê: "aplicar multa aos responsáveis Alessandro Lopes Fernandes e Luiz Silveira Rangel", deveria ter sido lançado "aplicar multa aos responsáveis Luiz Silveira Rangel e Alessandro Lopes Fernandes";
	c) Luiz Rangel, então Diretor de Administração e Finanças da Embratur, figura nos autos como superior hierárquico de Alessandro Fernandes e responsável pela sua indicação como gestor do Contrato 27/2007 (peça 3, p. 59, do TC Processo 015.139/2013-1) . Luiz Rangel foi ouvido em audiência por duas irregularidades, uma das quais a única irregularidade pela qual responde seu subalterno, o ora recorrente;
	d) as análises das condutas presentes nos pareceres do MP/TCU (peça 94, pp. 9/15) e os apontamentos lançados no voto condutor do acórdão recorrido discorreram, preponderantemente, sobre a responsabilidade do sr. Luiz Rangel e não sobre a de seu subordinado, sr. Alessandro Fernandes (peça 104, p. 5) :
"18. Por outro lado, rejeito as razões de justificativa apresentadas pelo mesmo responsável por ter solicitado adesão à ata de registro de preços sem se atentar para a necessidade de prévia orçamentação ou pesquisa de preços a fim de demonstrar vantagem do ato.
19. Se não era, segundo as circunstâncias do caso concreto, exigível que o gestor adentrasse aspectos relacionados à aferição dos preços unitários para efeito de identificação do jogo de planilha, o mesmo não se pode dizer quanto ao ato de prosseguimento da contratação sem qualquer análise técnica prévia que atestasse a economicidade de se aderir à ata. Trata-se de elemento de fácil identificação a um gestor público na posição em que se encontrava, de diretor de administração e finanças da autarquia, à luz do que se espera do homem médio."
	e) dessa forma, a pena de multa, em termos de quantificação de valor, deve recair em grau maior sobre o superior hierárquico e em grau menor sobre o subalterno. Segundo o acórdão recorrido, o valor da multa ao sr. Luiz Rangel foi fixado, de forma contraditória, em valor seis vezes menor que o da multa imputada ao sr. Alessandro Fernandes;
	f) tendo em vista a vedação processual de reformatio in pejus em grau de recurso, não se pode simplesmente alterar a redação do item 9.5 do acórdão recorrido, alterando a ordem dos nomes dos responsáveis. Trata-se de erro insanável no âmbito do presente recurso;
	g) assim, a multa no valor de R$ 5.000,00 deve permanecer em relação ao sr. Luiz Rangel, porém, em homenagem ao princípio da proporcionalidade, o novo valor da multa a ser fixado ao sr.  Alessandro Fernando, para ser considerado válido, deve ser, a critério do relator do recurso, fixado em valor inferior a R$ 5.000,00;
	h) ressalte-se que os argumentos apresentados pelo sr. Alessandro não refutam os fundamentos de sua audiência. Reiteram-se os mesmos apontamentos lançados no item 5.6.2 [da instrução da Serur] e seus subitens [peça 207, p. 10] para manter a pena de multa imposta a ele;
	i) em face, pois, do princípio da proporcionalidade da pena, o valor da multa aplicada ao responsável subalterno, ouvido em audiência por irregularidade contida no conjunto de imputações a seu superior hierárquico, igualmente ouvido em audiência, deve ser fixado em patamar inferior a este.
	A esse respeito, como visto anteriormente, as audiências promovidas nestes autos tiveram o seguinte escopo, nos termos do Acórdão 891/2014-TCU-Segunda Câmara (peça 1) :
	a)  sr. Luiz Silveira Rangel, então Diretor de Administração e Finanças da Embratur:
a.1) pela solicitação de adesão da Embratur à Ata de Registro de Preços decorrente do Pregão Eletrônico SRP 15/2007 e assinatura do Contrato 27/2007, sem que fossem realizados orçamentos ou pesquisa de preços, à época, a fim de demonstrar a vantajosidade do ato, conforme exige o art. 57, inciso II, da Lei 8.666/1993;
	b) srs. Luiz Silveira Rangel, então Diretor de Administração e Finanças da Embratur, e Alessandro Lopes Fernandes, então Gestor do Contrato 27/2007:
b.1) pela ausência de projeto básico ou de detalhamento dos serviços a serem prestados pela Dialog, em prejuízo aos princípios do controle, da transparência e da eficiência, verificada nos eventos "Feira Nacional e 10º Salão de Turismo de MS", "Encontro Econômico Brasil-Alemanha 2007", "II Encontro de Assessores de Comunicação das Secretarias de Turismo e Convention Bureaux", "Grupo Alemães Embratur (Caravana) ", "Seminário de Planejamento Estratégico", "Seminário Embratur", "Viagem dos Presidentes da França", "Lançamento da Pesquisa 'Impacto Econômico dos Eventos Internacionais Realizados no Brasil 2007-2008'", "Seminário Planejamento", "Lançamento do Plano Aquarela 2020" e "Turismo e Olimpíadas".
	Nos termos da jurisprudência assente no TCU, a dosimetria da pena deve ter por base "a natureza e a gravidade da infração, os danos que delas provieram para a Administração Pública, as circunstâncias agravantes ou atenuantes e os antecedentes do agente, nos termos do art. 22, § 2º, do Decreto-lei 4.657/1942 (Lei de Introdução às Normas do Direito Brasileiro) " (Acórdão 2463/2019-TCU-Primeira Câmara) .
	Assim, regra geral, a dosimetria do valor da multa deve guardar proporção, além da gravidade, com a quantidade das irregularidades atribuídas ao agente sancionado (Acórdão 976/2018-TCU-Plenário) e com o grau de participação do responsável (Acórdão 319/2015-TCU-Plenário) .
Nesse contexto, é realmente devida a redução do valor da multa imposta ao sr. Alessandro, ante a evidente disparidade de valor entre a sanção aplicada a ele e a imposta ao sr. Luiz Silveira Rangel (R$ 30.000,00 e R$ 5.000,00, respectivamente, peça 103) , divergência que se mostra desarrazoada e desproporcional. 
	Sobre os demais argumentos recursais do sr. Alessandro, os quais, na linha defendida pela Serur, não merecem acolhimento, cabe ter presente que:
	a) o Contrato 27/2007 foi celebrado no dia 3/10/2007 (peça 3, pp. 37/58, do TC Processo 015.139/2013-1, apenso) ;
	b) o sr. Alessandro Lopes Fernandes foi designado gestor do Contrato 27/2007 no dia 5/10/2007, ou seja, dois dias depois da celebração do ajuste, nos seguintes termos (peça 3, p. 59, do TC Processo 015.139/2013-1) :
"DESIGNAÇÃO
Designo, de acordo com o art. 67 da Lei 8.666, de 21 de junho de 1993, o servidor Alessandro Lopes Fernandes, matrícula SIAPE nº 1559841, para Gestor do Contrato nº 27/2007 - Processo nº 72100.00962/2007-26, com a empresa DIALOG SERVIÇOS DE COMUNICAÇÃO E EVENTOS LTDA.
Brasília-DF, 05 de outubro de 2007.
Luiz Silveira Rangel
Diretor de Administração e Finanças"
	c) o Contrato 27/2007 não previa expressamente a apresentação de projeto básico, mas o detalhamento dos serviços a serem prestados pela Dialog deveria ser feito nos termos da Cláusula Terceira do ajuste ("DOS SERVIÇOS") , quais sejam (peça 3, p. 38, do TC Processo 015.139/2013-1, apenso) :
"Os serviços deverão ser executados de acordo com a solicitação do setor competente, através de SOLICITAÇÃO DE PRESTAÇÃO DE SERVIÇO - ANEXO V-A assinada pelo Gestor ou substituto e mantendo-se o tipo e modelo que está em conformidade com o termo de referência e especificações abaixo:
 (...) "
d) como obrigação da Dialog, o Contrato 27/2007 previa o seguinte (peça 3, p. 50, do TC Processo 015.139/2013-1, apenso) :
"5.5 - A empresa deverá encaminhar, tão logo seja informada sobre o evento, um orçamento prévio ou preliminar contendo a sistematização da execução que atenda às especificações constantes neste Anexo, para apreciação da EMBRATUR."
	e) na instrução do TC Processo 045.690/2012-0 (processo de produção de conhecimento) , a SecexDesenvolvimento registrou a ausência de termos de referência ou de descrição detalhada e pormenorizada dos serviços a serem prestados, conforme segue (peça 1, pp. 9/10 e 12, do TC Processo 015.139/2013-1, apenso) :
"Algumas irregularidades semelhantes às detectadas na execução contratual do MTur são identificadas no caso da Embratur.
Primeiramente, destacam-se deficiências nas solicitações de serviços efetuadas pela Embratur à empresa Dialog, como a ausência de termo de referência e de detalhamentos completos e necessários para a realização dos eventos.
O pedido da Embratur para o evento denominado 'O Impacto da Copa do Mundo 2010 no Turismo Sul-Africano', realizado em 13/10/2010 em São Paulo/SP, no valor de R$ 61.396,33, compreendeu itens como 'coffee break', 'auditório para 200 pessoas c/ equipamento áudio-visual e serviço de intérprete inglês/português' e 'serviço de recepcionistas' (peça 138, p. 116) . Contudo, o orçamento da empresa Dialog contemplou outros itens, além desses solicitados, tais como 'almoço', 'garçom' e 'tablado' (peça 138, p. 117-119) .
Como outro exemplo, foram solicitados serviços de 'aluguel de sala e equipamentos', 'serviço de 'coffee break' para 4 dias, entre 25 e 40 pessoas' e 'jantar de encerramento para 40 pessoas' para o evento 'Seminário EBTs' (peça 137, p. 45) . O evento foi realizado de 30/11 a 03/12/2009, em Brasília, no valor de R$ 60.047,92. O orçamento da empresa Dialog previu, além desses itens, outros como 'computador', 'impressora multifuncional', 'ponto de internet', 'microfone', 'coquetel' e 'operadores para equipamentos' (peça 137, p. 47-49) .
Nota-se, portanto, que os pedidos da Embratur contêm descrições básicas e incompletas dos serviços a serem prestados. Vale ressaltar que os orçamentos apresentados pela Dialog tiveram autorização emitida por servidor da Embratur, ou seja, é possível concluir que não foram incluídos itens alheios ao conhecimento do instituto.
Dos exemplos citados também é possível se inferir que, normalmente, as solicitações de serviço das diversas áreas da Embratur são direcionadas à Diretoria de Administração e Finanças/DAFIN do Instituto. Os pedidos são então direcionados ao conhecimento do gestor do contrato, pelo responsável da DAFIN, para 'conhecimento e providência'.
O contrato firmado pela Embratur com a Dialog e o ato de designação do fiscal do contrato não estabelecem regras ou rotinas para o encaminhamento dos pedidos à empresa contratada (peça 123, p. 59) . Também não há no processo administrativo da Embratur qualquer normativo ou regulamentação da DAFIN a esse respeito. Essa falha pode ser apontada como uma provável causa das deficiências detectadas nos pedidos encaminhados à empresa e denota ausência de coordenação e de gestão da área da Embratur responsável por concentrar os pedidos.
Diferentemente do observado na execução contratual pelo MTur, os processos administrativos dos eventos realizados pela Embratur contêm documentos a respeito da realização dos serviços. Além do atesto nas notas fiscais há, comumente, fotos.
 (...) 
Quanto à execução contratual no MTur e na Embratur, verificou-se, para grande parte dos eventos, a ausência de termos de referência ou de descrição detalhada e pormenorizada dos serviços a serem prestados, de forma a dimensionar e conferir transparência ao cumprimento do contrato.
 (...) "
	f) especificamente sobre os eventos que foram objeto da audiência dos srs. Luiz Silveira Rangel e Alessandro, as falhas foram descritas na peça 23, pp. 3/6, itens 14/25, do TC Processo 015.139/2013-1, apenso, cuja análise remete para as seguintes peças e páginas do referido apenso: peça 10, pp. 63/76 ("Feira Nacional e 10º Salão de Turismo de MS") e 91/6 ("Encontro Econômico Brasil-Alemanha 2007") ; peça 11, pp. 9/16 ("II Encontro de Assessores de Comunicação das Secretarias de Turismo e Convention Bureaux") e 127/39 ("Grupo Alemães Embratur (Caravana) ") ; peça 12, pp. 55/74 ("Seminário de Planejamento Estratégico") e 93/9 ("Seminário Embratur") ; peça 14, pp. 56/65 ("Viagem dos Presidentes da França") ; peça 16, pp. 79/101 ("Lançamento da Pesquisa 'Impacto Econômico dos Eventos Internacionais realizados no Brasil 2007-2008'") ; peça 17, pp. 56/66 ("Seminário Planejamento") e 75/89 ("Lançamento do Plano Aquarela 2020") ; e peça 18, pp. 11/23 ("Turismo e Olimpíadas") ; 
	g) nestes autos, a Serur promoveu a seguinte análise (peça 207, pp. 10/1) :
"5.6.2. Tanto em sentido formal como material, nenhuma dúvida há quanto à legitimidade do recorrente [sr. Alessandro, gestor do contrato] em figurar nesta TCE, haja vista sua omissão quanto à exigência de projeto básico ou de detalhamento dos serviços a serem prestados pela Dialog. Com efeito:
5.6.2.1. No ato de sua designação, consta que suas atribuições legais decorrem do disposto no art. 67 da Lei 8.666/1993, verbis:
'Art. 67.  A execução do contrato deverá ser acompanhada e fiscalizada por um representante da Administração especialmente designado, permitida a contratação de terceiros para assisti-lo e subsidiá-lo de informações pertinentes a essa atribuição.
§ 1º O representante da Administração anotará em registro próprio todas as ocorrências relacionadas com a execução do contrato, determinando o que for necessário à regularização das faltas ou defeitos observados.
§ 2º As decisões e providências que ultrapassarem a competência do representante deverão ser solicitadas a seus superiores em tempo hábil para a adoção das medidas convenientes.'
5.6.2.2. No âmbito do Contrato 27/2007, dentre as obrigações da contratante (Embratur) estavam previstas (Cláusula Sexta, 'Das Obrigações do Contratante', itens 6.5-6.8 - peça 3, p. 51, do TC Processo 015.139/2013-1) :
' (...) 
6.5 - Assegurar-se da boa prestação e do bom desempenho dos serviços;
6.6 - Assegurar-se de que os preços contratados estão compatíveis com os praticados no mercado pelas demais empresas do ramo, de forma a garantir que continuem sendo os mais vantajosos para a EMBRATUR;
6.7 - Fiscalizar o cumprimento das obrigações e acompanhar o andamento dos serviços da empresa;
6.8 - Emitir, por intermédio da unidade solicitante do evento, pareceres sobre os atos relativos à execução do contrato, em especial, quanto ao acompanhamento e fiscalização da prestação dos serviços e à exigência de condições estabelecidas neste processo licitatório e nas cláusulas do contrato.'
5.6.2.3. Ainda em relação à mencionada tratativa, sobreleva mencionar algumas atribuições sobre o gestor do contrato expressamente previstas na Cláusula Sétima (peça 3, p. 52, do TC 015.139/20131) e que apontam a conduta omissiva do recorrente quanto à obrigatoriedade de notificação da contratada em caso de imperfeições, falhas ou irregularidades contratuais:
' (...) 
A EMBRATUR nomeará um gestor titular e seu substituto, que exercerá a fiscalização do Contrato a ser firmado, neste ato denominado simplesmente GESTOR, devidamente credenciado pela Administração da EMBRATUR, ao qual competirá registrar as ocorrências e as deficiências verificadas em relatório, dirimir as dúvidas que surgirem no curso de sua execução de tudo dará ciência ao licitante vencedor, objetivando a imediata correção de irregularidades apontadas, como disposto no Art. 67 da Lei 8.666, de 1993.
 (...) 
7.6 - A CONTRATANTE reserva-se ao direito de notificar a CONTRATADA, por escrito, sobre imperfeições, falhas ou irregularidades constatadas na execução dos serviços para que sejam adotadas as medidas corretivas necessárias.'
5.6.2.4.	Enfim, o recorrente se descuidou da fiel observância desses dispositivos legais e contratuais.
5.6.3. 	Em relação aos argumentos apresentados pelo recorrente, não se deve dar acolhimento a eles, tendo em vista que:
a) não foi imputado ao responsável, ora recorrente, a aprovação de notas fiscais sem o devido detalhamento, mas a sua omissão em exercer suas atribuições sem que fossem cobrados da Dialog, para cada evento, os respectivos projetos básicos ou detalhamentos;
b) a rotina funcional por ele descrita só confirma sua conduta omissiva e reprovável, haja vista as diversas previsões, legais e contratuais, elencadas no subitem 5.6.2 deste Exame; e
c) a ausência de normativos internos sobre a conduta a ser seguida pelo gestor do contrato não afasta o que se espera do administrador médio, nessa condição. Informações como público estimado não eram descritas e não era possível aferir a compatibilidade entre itens orçados e cobrados pela Dialog e as necessidades dos eventos da Embratur."
	h) o Contrato 27/2007, como se viu, atribui ao gestor do ajuste atribuições sui generis, que vão além da típica fiscalização. Nesse cenário, diante de lacunas na "SOLICITAÇÃO DE PRESTAÇÃO DE SERVIÇO - ANEXO V-A", contratualmente prevista e a cargo do setor competente da Embratur (peça 3, p. 38, do TC Processo 015.139/2013-1, apenso) , realmente cabia ao gestor do contrato adotar as providências necessárias a fim de que fosse feito o devido detalhamento dos serviços a serem prestados pela Dialog, em homenagem aos princípios do controle, da transparência e da eficiência;
	i) nesse contexto, as razões recursais aduzidas pelo sr. Alessandro não têm o condão de afastar a irregularidade que motivou sua audiência nestes autos, mas o valor da multa deve ser revisto, pelas razões anteriormente destacadas;  
	j) o MP de Contas ressalva apenas a análise constante do item 5.6.2.3 da instrução à peça 207. "A conduta omissiva do recorrente quanto à obrigatoriedade de notificação da contratada em caso de imperfeições, falhas ou irregularidades contratuais" não foi objeto da oitiva em audiência do ora recorrente, a qual abrangeu apenas, conforme visto, a "ausência de projeto básico ou de detalhamento dos serviços a serem prestados pela Dialog (...) ". Assim, a falha identificada no item 5.6.2.3 não deve ser ponderada para fins de provimento (ou não) do recurso de reconsideração ora em análise. 
III
	Em face do que restou apurado nos autos, o Ministério Público de Contas manifesta-se de acordo com a proposição oferecida pela Secretaria de Recursos (peças 207 e 208) .
	Por oportuno, com fundamento na Súmula TCU 145, o MP de Contas propõe a correção de erro material identificado no item 9.7 do Acórdão 4489/2018-TCU-Segunda Câmara (peça 103) , a fim de que, no caso de recolhimento parcelado do débito, haja também a incidência de juros de mora sobre o valor das parcelas, nos termos do art. 19 da Lei 8.443/1992 e dos arts. 202, § 1º, e 210 do Regimento Interno/TCU, de modo que:
Onde se lê:
"9.7. autorizar, desde já, nos termos do art. 26 da Lei 8.443/1992, o parcelamento das dívidas em até 36 (trinta e seis) parcelas mensais e sucessivas, atualizadas monetariamente até a data do pagamento, esclarecendo aos responsáveis que a falta de pagamento de qualquer parcela importará no vencimento antecipado do saldo devedor (art. 217, § 2º, do Regimento Interno do TCU) , sem prejuízo das demais medidas legais; e"
Leia-se:
"9.7. autorizar, desde já, nos termos do art. 26 da Lei 8.443/1992, o parcelamento das dívidas em até 36 (trinta e seis) parcelas mensais e sucessivas, atualizadas monetariamente até a data do pagamento, devendo incidir os juros de mora devidos sobre cada valor mensal das dívidas mencionadas no item 9.3 (débito) , esclarecendo aos responsáveis que a falta de pagamento de qualquer parcela importará no vencimento antecipado do saldo devedor (art. 217, § 2º, do Regimento Interno do TCU) , sem prejuízo das demais medidas legais; e"
É o Relatório.

8.1. Ana Carolina Mazoni (31.606/OAB-DF) e outros, representando Luiz Silveira Rangel.
8.2. Brenno Daguiar de Souza e outros, representando Instituto Brasileiro de Turismo.
8.3. Izabela Adjuto Cardoso Fernandes (27.621/OAB-DF), representando Alessandro Lopes Fernandes.
8.4. Paulo Sergio Bernardes de Assis (45.173/OAB-DF), representando Viviane Bennet Vitorino de Mattos.
8.5. Pedro Calmon Mendes (11.678/OAB-DF) e outros, representando Gabrielle Calado Souza Bennet.  
8.6. Livia Rodrigues da Fonseca (27.824/OAB-DF) e outros, representando Luiz Cezar Ribeiro da Silva.  
8.7. Fabiana Cristina Uglar Pin (26.394/OAB-DF) e outros, representando Due promoções e Eventos Ltda.

Procurador Júlio Marcelo de Oliveira.

TOMADA DE CONTAS ESPECIAL. IRREGULARIDADES NA CONTRATAÇÃO RESULTANTE DA ADESÃO DO INSTITUTO BRASILEIRO DE TURISMO (EMBRATUR) À ATA DE REGISTRO DE PREÇOS FORMADA POR MEIO DE PREGÃO ELETRÔNICO DO MINISTÉRIO DAS CIDADES, PARA EXECUÇÃO DE SERVIÇOS DE ORGANIZAÇÃO DE EVENTOS. CONTAS IRREGULARES. DÉBITO. MULTAS. RECURSO DE RECONSIDERAÇÃO. CONHECIMENTO. PROVIMENTO DO RECURSO DE VIVIANE BENNET VITORINO DE MATTOS. PROVIMENTO PARCIAL, PARA REDUÇÃO DO VALOR DA MULTA DE ALESSANDRO LOPES FERNANDES. NEGATIVA DE PROVIMENTO DOS DEMAIS RECURSOS INTERPOSTOS. CIÊNCIA.

TOMADA DE CONTAS ESPECIAL (TCE)

Secretaria de Recursos (Serur); Secretaria de Controle Externo do Desenvolvimento Econômico (SecexDesen).

Conforme consignado no Relatório precedente, estes Recursos de Reconsideração foram interpostos por Due Promoções e Eventos Ltda., Viviane Bennet Vitorino de Mattos, Gabrielle Calado Souza Bennet e Alessandro Lopes Fernandes contra o Acórdão 4489/2018-TCU-Segunda Câmara (rel. Ministro Augusto Nardes) que, em sede de Tomada de Contas Especial (TCE) , condenou os recorrentes em face da constatação de irregularidades na contratação resultante da adesão do Instituto Brasileiro de Turismo (Embratur) à ata de registro de preços formada por meio do Pregão Eletrônico SRP 15/2007, promovido pelo Ministério das Cidades, para execução de serviços de organização de eventos.
2.	Preliminarmente, conheço dos recursos por estarem preenchidos os requisitos de admissibilidade previstos nos artigos 32, inciso I, e 33 da Lei Orgânica do Tribunal de Contas da União.
3.	Quanto ao mérito, registro, de início, que acolho o exame e a proposta de encaminhamento da Serur, que contou com a anuência do Ministério Público junto ao Tribunal, cujos fundamentos incorporo às minhas razões de decidir, sem prejuízo dos destaques que farei adiante. 
4.	A recorrente Viviane Bennet Vitorino de Mattos alegou, entre outras coisas, sua ilegitimidade passiva para figurar na Tomada de Contas Especial, uma vez que, em síntese: a) estava no quadro societário na empresa executora dos serviços apenas como sócia-cotista; e b) o contrato fiscalizado foi assinado em 2008, quando nem mesmo era sócia da empresa.
5.	Assiste razão à recorrente, conforme constatação da Serur. Compulsando os autos, verifico que não há provas de que a recorrente tenha participado efetivamente da administração ou gestão dos negócios da empresa, tendo figurado como mera sócia minoritária. Ademais, como apontou o Parquet, "a nota fiscal utilizada como suporte fático para o levantamento do débito foi paga mediante a ordem bancária 2010OB802803, de 10/12/2010 (peças 19, p. 58, e 23, p. 6, item 25, do TC Processo 015.139/2013-1) . Exatamente naquele mesmo dia, a recorrente passou a figurar no quadro societário da Due Eventos, o que corrobora a tese de que, do ponto de vista eminentemente temporal, não seria crível admitir sua atuação material para o débito a ela imputado". Cabe, portanto, excluir a recorrente desta relação processual.
6.	O recorrente Alessandro Lopes Fernandes, apresentou, em síntese, as seguintes razões de justificativa: a) prescrição da pretensão punitiva do Tribunal; b) "dos 12 eventos auditados no processo em referência apenas 2 foram presenciados, atestados e encaminhados pelo defendente" e que "os demais (10) , o defendente somente autorizou a realização dos eventos com base na proposta apresentada pela empresa, e outros 5, somente fez a verificação prévia da proposta comercial"; c) suas funções, descritas suscintamente, não podem caracterizar sua responsabilização, até porque "em momento algum aprovou Notas Fiscais sem o devido detalhamento"; d) "sua rotina como fiscal, de conhecimento de seu superior hierárquico (Anexo 14) , era apenas efetuar 'análise da proposta comercial para verificar a compatibilidade com os preços registrados e em seguida encaminhado ao solicitante para autorização e, após comprovação da realização do evento, o atesto era emitido pelo servidor designado pela diretoria executora (demandante) "; e) não tinha autorização para "acompanhar/viajar para eventos cuja indicação não era dada pelo seu superior hierárquico"; f) como não tinha substituto como gestor do contrato, "a EMBRATUR adotou como procedimento que cada área demandante indicava servidor para acompanhar e atestar a realização dos eventos"; g) a multa aplicada não atendeu aos princípios da isonomia, razoabilidade e proporcionalidade.
7.	No que diz respeito às atividades do Sr. Alessandro Lopes Fernandes, a Serur concluiu não ser possível afastar sua responsabilidade, uma vez que, a despeito de todas as suas alegações sobre o que lhe competia fazer, não se justificou a sua omissão quanto ao necessário detalhamento de cada evento que estava a seu cargo. "Diante da falta documental dos detalhamentos, competia a ele ter notificado a Dialog para suprir a irregularidade".
8.	Em exame detido da responsabilização do Sr. Alessandro Lopes Fernandes, o Parquet consignou o seguinte:
"Sobre os demais argumentos recursais do sr. Alessandro, os quais, na linha defendida pela Serur, não merecem acolhimento, cabe ter presente que:
a) o Contrato 27/2007 foi celebrado no dia 3/10/2007 (peça 3, pp. 37/58, do TC Processo 015.139/2013-1, apenso) ;
b) o sr. Alessandro Lopes Fernandes foi designado gestor do Contrato 27/2007 no dia 5/10/2007, ou seja, dois dias depois da celebração do ajuste, nos seguintes termos (peça 3, p. 59, do TC Processo 015.139/2013-1) :
"DESIGNAÇÃO
Designo, de acordo com o art. 67 da Lei 8.666, de 21 de junho de 1993, o servidor Alessandro Lopes Fernandes, matrícula SIAPE nº 1559841, para Gestor do Contrato nº 27/2007 - Processo nº 72100.00962/2007-26, com a empresa DIALOG SERVIÇOS DE COMUNICAÇÃO E EVENTOS LTDA.
Brasília-DF, 05 de outubro de 2007.
Luiz Silveira Rangel
Diretor de Administração e Finanças"
c) o Contrato 27/2007 não previa expressamente a apresentação de projeto básico, mas o detalhamento dos serviços a serem prestados pela Dialog deveria ser feito nos termos da Cláusula Terceira do ajuste ("DOS SERVIÇOS") , quais sejam (peça 3, p. 38, do TC Processo 015.139/2013-1, apenso) :
"Os serviços deverão ser executados de acordo com a solicitação do setor competente, através de SOLICITAÇÃO DE PRESTAÇÃO DE SERVIÇO - ANEXO V-A assinada pelo Gestor ou substituto e mantendo-se o tipo e modelo que está em conformidade com o termo de referência e especificações abaixo:
 (...) "
d) como obrigação da Dialog, o Contrato 27/2007 previa o seguinte (peça 3, p. 50, do TC Processo 015.139/2013-1, apenso) :
"5.5 - A empresa deverá encaminhar, tão logo seja informada sobre o evento, um orçamento prévio ou preliminar contendo a sistematização da execução que atenda às especificações constantes neste Anexo, para apreciação da EMBRATUR."
e) na instrução do TC Processo 045.690/2012-0 (processo de produção de conhecimento) , a SecexDesenvolvimento registrou a ausência de termos de referência ou de descrição detalhada e pormenorizada dos serviços a serem prestados, conforme segue (peça 1, pp. 9/10 e 12, do TC Processo 015.139/2013-1, apenso) :
"Algumas irregularidades semelhantes às detectadas na execução contratual do MTur são identificadas no caso da Embratur.
Primeiramente, destacam-se deficiências nas solicitações de serviços efetuadas pela Embratur à empresa Dialog, como a ausência de termo de referência e de detalhamentos completos e necessários para a realização dos eventos.
O pedido da Embratur para o evento denominado 'O Impacto da Copa do Mundo 2010 no Turismo Sul-Africano', realizado em 13/10/2010 em São Paulo/SP, no valor de R$ 61.396,33, compreendeu itens como 'coffee break', 'auditório para 200 pessoas c/ equipamento áudio-visual e serviço de intérprete inglês/português' e 'serviço de recepcionistas' (peça 138, p. 116) . Contudo, o orçamento da empresa Dialog contemplou outros itens, além desses solicitados, tais como 'almoço', 'garçom' e 'tablado' (peça 138, p. 117-119) .
Como outro exemplo, foram solicitados serviços de 'aluguel de sala e equipamentos', 'serviço de 'coffee break' para 4 dias, entre 25 e 40 pessoas' e 'jantar de encerramento para 40 pessoas' para o evento 'Seminário EBTs' (peça 137, p. 45) . O evento foi realizado de 30/11 a 03/12/2009, em Brasília, no valor de R$ 60.047,92. O orçamento da empresa Dialog previu, além desses itens, outros como 'computador', 'impressora multifuncional', 'ponto de internet', 'microfone', 'coquetel' e 'operadores para equipamentos' (peça 137, p. 47-49) .
Nota-se, portanto, que os pedidos da Embratur contêm descrições básicas e incompletas dos serviços a serem prestados. Vale ressaltar que os orçamentos apresentados pela Dialog tiveram autorização emitida por servidor da Embratur, ou seja, é possível concluir que não foram incluídos itens alheios ao conhecimento do instituto.
Dos exemplos citados também é possível se inferir que, normalmente, as solicitações de serviço das diversas áreas da Embratur são direcionadas à Diretoria de Administração e Finanças/DAFIN do Instituto. Os pedidos são então direcionados ao conhecimento do gestor do contrato, pelo responsável da DAFIN, para 'conhecimento e providência'.
O contrato firmado pela Embratur com a Dialog e o ato de designação do fiscal do contrato não estabelecem regras ou rotinas para o encaminhamento dos pedidos à empresa contratada (peça 123, p. 59) . Também não há no processo administrativo da Embratur qualquer normativo ou regulamentação da DAFIN a esse respeito. Essa falha pode ser apontada como uma provável causa das deficiências detectadas nos pedidos encaminhados à empresa e denota ausência de coordenação e de gestão da área da Embratur responsável por concentrar os pedidos.
Diferentemente do observado na execução contratual pelo MTur, os processos administrativos dos eventos realizados pela Embratur contêm documentos a respeito da realização dos serviços. Além do atesto nas notas fiscais há, comumente, fotos.
 (...) 
Quanto à execução contratual no MTur e na Embratur, verificou-se, para grande parte dos eventos, a ausência de termos de referência ou de descrição detalhada e pormenorizada dos serviços a serem prestados, de forma a dimensionar e conferir transparência ao cumprimento do contrato.
 (...) "
f) especificamente sobre os eventos que foram objeto da audiência dos srs. Luiz Silveira Rangel e Alessandro, as falhas foram descritas na peça 23, pp. 3/6, itens 14/25, do TC Processo 015.139/2013-1, apenso, cuja análise remete para as seguintes peças e páginas do referido apenso: peça 10, pp. 63/76 ("Feira Nacional e 10º Salão de Turismo de MS") e 91/6 ("Encontro Econômico Brasil-Alemanha 2007") ; peça 11, pp. 9/16 ("II Encontro de Assessores de Comunicação das Secretarias de Turismo e Convention Bureaux") e 127/39 ("Grupo Alemães Embratur (Caravana) ") ; peça 12, pp. 55/74 ("Seminário de Planejamento Estratégico") e 93/9 ("Seminário Embratur") ; peça 14, pp. 56/65 ("Viagem dos Presidentes da França") ; peça 16, pp. 79/101 ("Lançamento da Pesquisa 'Impacto Econômico dos Eventos Internacionais realizados no Brasil 2007-2008'") ; peça 17, pp. 56/66 ("Seminário Planejamento") e 75/89 ("Lançamento do Plano Aquarela 2020") ; e peça 18, pp. 11/23 ("Turismo e Olimpíadas") ; 
g) nestes autos, a Serur promoveu a seguinte análise (peça 207, pp. 10/1) :
"5.6.2. Tanto em sentido formal como material, nenhuma dúvida há quanto à legitimidade do recorrente [sr. Alessandro, gestor do contrato] em figurar nesta TCE, haja vista sua omissão quanto à exigência de projeto básico ou de detalhamento dos serviços a serem prestados pela Dialog. Com efeito:
5.6.2.1. No ato de sua designação, consta que suas atribuições legais decorrem do disposto no art. 67 da Lei 8.666/1993, verbis:
'Art. 67.  A execução do contrato deverá ser acompanhada e fiscalizada por um representante da Administração especialmente designado, permitida a contratação de terceiros para assisti-lo e subsidiá-lo de informações pertinentes a essa atribuição.
§ 1º O representante da Administração anotará em registro próprio todas as ocorrências relacionadas com a execução do contrato, determinando o que for necessário à regularização das faltas ou defeitos observados.
§ 2º As decisões e providências que ultrapassarem a competência do representante deverão ser solicitadas a seus superiores em tempo hábil para a adoção das medidas convenientes.'
5.6.2.2. No âmbito do Contrato 27/2007, dentre as obrigações da contratante (Embratur) estavam previstas (Cláusula Sexta, 'Das Obrigações do Contratante', itens 6.5-6.8 - peça 3, p. 51, do TC Processo 015.139/2013-1) :
' (...) 
6.5 - Assegurar-se da boa prestação e do bom desempenho dos serviços;
6.6 - Assegurar-se de que os preços contratados estão compatíveis com os praticados no mercado pelas demais empresas do ramo, de forma a garantir que continuem sendo os mais vantajosos para a EMBRATUR;
6.7 - Fiscalizar o cumprimento das obrigações e acompanhar o andamento dos serviços da empresa;
6.8 - Emitir, por intermédio da unidade solicitante do evento, pareceres sobre os atos relativos à execução do contrato, em especial, quanto ao acompanhamento e fiscalização da prestação dos serviços e à exigência de condições estabelecidas neste processo licitatório e nas cláusulas do contrato.'
5.6.2.3. Ainda em relação à mencionada tratativa, sobreleva mencionar algumas atribuições sobre o gestor do contrato expressamente previstas na Cláusula Sétima (peça 3, p. 52, do TC 015.139/20131) e que apontam a conduta omissiva do recorrente quanto à obrigatoriedade de notificação da contratada em caso de imperfeições, falhas ou irregularidades contratuais:
' (...) 
A EMBRATUR nomeará um gestor titular e seu substituto, que exercerá a fiscalização do Contrato a ser firmado, neste ato denominado simplesmente GESTOR, devidamente credenciado pela Administração da EMBRATUR, ao qual competirá registrar as ocorrências e as deficiências verificadas em relatório, dirimir as dúvidas que surgirem no curso de sua execução de tudo dará ciência ao licitante vencedor, objetivando a imediata correção de irregularidades apontadas, como disposto no Art. 67 da Lei 8.666, de 1993.
 (...) 
7.6 - A CONTRATANTE reserva-se ao direito de notificar a CONTRATADA, por escrito, sobre imperfeições, falhas ou irregularidades constatadas na execução dos serviços para que sejam adotadas as medidas corretivas necessárias.'
5.6.2.4.	Enfim, o recorrente se descuidou da fiel observância desses dispositivos legais e contratuais.
5.6.3. 	Em relação aos argumentos apresentados pelo recorrente, não se deve dar acolhimento a eles, tendo em vista que:
a) não foi imputado ao responsável, ora recorrente, a aprovação de notas fiscais sem o devido detalhamento, mas a sua omissão em exercer suas atribuições sem que fossem cobrados da Dialog, para cada evento, os respectivos projetos básicos ou detalhamentos;
b) a rotina funcional por ele descrita só confirma sua conduta omissiva e reprovável, haja vista as diversas previsões, legais e contratuais, elencadas no subitem 5.6.2 deste Exame; e
c) a ausência de normativos internos sobre a conduta a ser seguida pelo gestor do contrato não afasta o que se espera do administrador médio, nessa condição. Informações como público estimado não eram descritas e não era possível aferir a compatibilidade entre itens orçados e cobrados pela Dialog e as necessidades dos eventos da Embratur."
h) o Contrato 27/2007, como se viu, atribui ao gestor do ajuste atribuições sui generis, que vão além da típica fiscalização. Nesse cenário, diante de lacunas na "SOLICITAÇÃO DE PRESTAÇÃO DE SERVIÇO - ANEXO V-A", contratualmente prevista e a cargo do setor competente da Embratur (peça 3, p. 38, do TC Processo 015.139/2013-1, apenso) , realmente cabia ao gestor do contrato adotar as providências necessárias a fim de que fosse feito o devido detalhamento dos serviços a serem prestados pela Dialog, em homenagem aos princípios do controle, da transparência e da eficiência;
i) nesse contexto, as razões recursais aduzidas pelo sr. Alessandro não têm o condão de afastar a irregularidade que motivou sua audiência nestes autos, mas o valor da multa deve ser revisto, pelas razões anteriormente destacadas;  
j) o MP de Contas ressalva apenas a análise constante do item 5.6.2.3 da instrução à peça 207. "A conduta omissiva do recorrente quanto à obrigatoriedade de notificação da contratada em caso de imperfeições, falhas ou irregularidades contratuais" não foi objeto da oitiva em audiência do ora recorrente, a qual abrangeu apenas, conforme visto, a "ausência de projeto básico ou de detalhamento dos serviços a serem prestados pela Dialog (...) ". Assim, a falha identificada no item 5.6.2.3 não deve ser ponderada para fins de provimento (ou não) do recurso de reconsideração ora em análise."
9.	Entretanto, a Serur percebeu um equívoco na aplicação da multa ao Sr. Alessandro Lopes Fernandes, esclarecido no seguinte trecho de sua instrução:
"14.3.	Ao que tudo indica, ocorreu erro de redação no item 9.5 do acórdão recorrido. Houve inversão na ordem de lançamento dos nomes dos responsáveis. Onde se lê: "aplicar multa aos responsáveis Alessandro Lopes Fernandes e Luiz Silveira Rangel", deveria ter sido lançado "aplicar multa aos responsáveis Luiz Silveira Rangel e Alessandro Lopes Fernandes".
14.3.1.	Luiz Rangel, então Diretor de Administração e Finanças da Embratur, figura nos autos como superior hierárquico de Alessandro Fernandes e responsável pela sua indicação como gestor do Contrato 27/2007 (peça 3, p. 59, do TC Processo 015.139/2013-1) . Conforme lançado no item 2.2 deste Exame, foi ouvido em audiência por duas irregularidades, uma das quais a única irregularidade pela qual responde seu subalterno, o ora recorrente.
14.3.2.	As análises de condutas presentes nos pareceres do MP/TCU (peça 94, p. 9-15) e os apontamentos lançados no voto condutor do acórdão recorrido discorreram, preponderantemente, sobre a responsabilidade de Luiz Rangel e não sobre a de seu subordinado, Alessandro Fernandes (peça 104, p. 5) :
 (...) 
14.3.3.	Dessa forma, a pena de multa, em termos de quantificação de valor, deve recair em grau maior sobre o superior hierárquico e em grau menor sobre o subalterno. Segundo o acórdão recorrido, o valor da multa a Luiz Rangel foi fixado, de forma contraditória, em valor seis vezes menor ao da multa imputada a Alessandro Fernandes.
14.4.	Tendo em vista a vedação processual de reformatio in pejus em grau de recurso, não se pode simplesmente alterar a redação do item 9.5 do acórdão recorrido, alterando a ordem dos nomes dos responsáveis. Trata-se de erro insanável no âmbito do presente recurso. 
14.5.	Assim, a multa no valor de R$ 5.000,00 deve permanecer em relação a Luiz Rangel, porém, em homenagem ao princípio da proporcionalidade, o novo valor da multa a ser fixado a Alessandro Fernando, para ser considerado válido, deve ser, a critério do relator do recurso, fixado em valor inferior a R$ 5.000,00."
10.	Por pertinente, ao acolher o exame da Serur, bem como as ressalvas do Ministério Público junto ao Tribunal, cumpre ajustar a multa aplicada ao Sr. Alessandro Lopes Fernandes, a qual, respeitando a proporcionalidade em relação à multa aplicada ao Sr. Luiz Rangel, pode ser fixada em R$ 3.000,00 (três mil reais) , valor mínimo conforme Portaria TCU 7/2018, vigente à época do julgado ora recorrido.
11.	A recorrente Due Promoções e Eventos Ltda. alegou, em síntese: a) falta de amparo legal para  a metodologia de cálculo utilizada na apuração do débito por superfaturamento; b) necessidade de apuração do débito com base nos valores de todos os contratos firmados com o mesmo objeto; c) que os preços  apresentados pela empresa estavam abaixo do estimado pelo certame que definiu os preços com base na média de mercado; d) precedente do Tribunal em sentido diverso ao aplicado à recorrente; e e) falta de razoabilidade na aplicação de multa.
12.	Ao que merece destaque, observo que restou demonstrado pela Serur que o cálculo do superfaturamento, que resultou na imputação de débito à recorrente Due Promoções e Eventos Ltda., seguiu os parâmetros regularmente utilizados pelo Tribunal nos casos em que se constata superfaturamento com a prática de "jogo de planilha", o que levou, inclusive, à desconsideração da personalidade jurídica da empresa então denominada Dialog Serviços de Comunicação e Eventos Ltda. (hoje, Due Promoções e Eventos Ltda.) , conforme consta da Representação (TC Processo 015.139/2013-2) que deu origem ao presente processo de TCE e levou em consideração o intuito de ludibriar a Administração Pública com a realização do chamado "jogo de planilhas".
13.	Sobre a regularidade da apuração do débito, a Serur acrescentou o seguinte:
"9.4.	Em relação a insurgências quanto à legalidade da metodologia de levantamento do débito, há que se ressaltar que o Regimento Interno deste Tribunal, por força do disposto no §1º do art. 41 da Lei 8.443/1992, propicia, nos termos do inciso II do §1º de seu art. 210, que a apuração do débito possa ser realizada mediante "estimativa, quando, por meios confiáveis, apurar-se quantia que seguramente não excederia o real valor devido". Com base nessa previsão regimental, a Secex-Desenvolvimento estimou as várias parcelas de débitos devidos pelos responsáveis, a partir das seguintes premissas (peça 2, p. 2-3) :
a) diante da grande quantidade de eventos decorrentes do Contrato 27/2007 (91 eventos) , optou-se pela realização da técnica de amostragem por materialidade com a seleção das contratações acima de R$ 65.000,00, o que resultou na análise de 13 eventos;
b) à míngua da não localização da respectiva ordem bancária, foi excluído da amostra o evento "Seminário de Planejamento da Embratur 2009", no valor de R$ 81.667,94;
c) nos 12 processos restantes, foram confrontados todos os itens dos valores cobrados pela Dialog (constantes na Ata de Registro de Preços 15/2007) que estavam acima dos valores cobrados pelo valor médio pago pela Administração Pública em outras licitações (aferida no TC 013.327/2009-1) cujos valores constam à peça 21, p. 41-44, do TC Processo 015.139/2013-1; e
d) pelos fatos já lançados no subitem 9.3.1 deste Exame, restou caracterizado a ocorrência de "jogo de planilha" que acabou por redundar no superfaturamento de diversos itens de preços, cujos sobrepreços constam, individualmente caracterizados, nas planilhas à peça 2, p. 13-25;
e) é importante ressaltar que foram considerados como créditos, os valores cotados a menor, o que reduziu o montante de débito global, em favor do recorrente (vide valores negativos lançados nas mencionadas planilhas) ; e
f) ainda como critério favorável ao recorrente, quanto aos pagamentos, foi considerado o somatório das ordens bancárias (OB's) de cada evento levando em consideração somente a data da última OB.
9.5.	Conforme se verifica, os pressupostos de fato e de direito para o levantamento das diversas parcelas de débito, por estimativa, se fazem presentes. 
9.6.	A par disso, se passa a analisar os demais argumentos apresentados pelo recorrente.
9.6.1.	Não se pode admitir que os critérios utilizados pela unidade técnica de origem foram injustos ou ilegais. Nas licitações públicas sobre a oferta de serviços e produtos, envolvendo a área de eventos, os itens ofertados guardam consonância entre si. Caso haja alguma discrepância entre a descrição de itens que se reflitam no levantamento do débito, compete ao interessado produzir esse tipo de prova, o que não foi providenciado pelo recorrente com o necessário suporte documental.
9.6.2.	A imputação de irregularidade foi o da prática de "jogo de planilha". Este Tribunal tem competência constitucional para, a partir desse tipo de ilegalidade, promover a estimativa de preços majorados por itens individualmente considerados, desde que se reconheça como crédito os itens cotados em preços menores, o que, in casu, foi realizado conforme mencionado na alínea "e" do item 9.4 deste Exame.
9.6.3.	O preço médio obtido de contratações em outros procedimentos licitatórios perante a Administração Pública não pode ser considerado inválido. O recorrente alega que, para fins de levantamento de débito, o único critério válido é o preço praticado no mercado aferido por pesquisas mercadológicas, no entanto, as contratações públicas na área de eventos têm como pressuposto a realização de dezenas deles, cuja economia de escala acarreta presumível minoração de custos se fosse considerada, por exemplo, apenas a realização de um único evento de médio porte.
9.6.4.	As eventuais discrepâncias nas especificidades técnicas de cada deveriam ser impugnadas individualmente. Há presunção de veracidade, juris tantum, de que há similitude entre o descritivo resumido dos respectivos itens paradigmas da média de preços, utilizados pela unidade técnica de origem, e os ofertados pelo recorrente posto que são oriundos de contratações efetuadas em outros certames públicos e que seguem suficiente padronização. 
9.6.5.	Quanto ao argumento de que deveria ser utilizado o preço médio de todos os preços contratados e não os escolhidos pela unidade técnica de origem, melhor sorte não socorre ao recorrente:
a) as contratações públicas tem como norte a fiel observância ao princípio da economicidade, dessa forma a escolha da média entre os menores preços efetivamente praticados é critério de escolha que encontra guarida naquele princípio;
b) as tabelas juntadas às razões recursais do recorrente (peça 135, p. 19-30) contêm informações de preços com discrepâncias temporais significativas, lançando valores praticados nos exercícios de 2014, 2012 e de 2011, ao passo que os débitos foram levantados com valores vigentes nos exercícios de 2007 a 2010;
c) dessa forma, é natural que os preços posteriores sofrem a natural majoração pelo aumento de custos e pela variação inflacionária. Dito por outras palavras, são inservíveis para a pretendida minoração do débito; e
d) por fim, pesquisas efetuadas no sistema de jurisprudência deste Tribunal indicam que a sistemática de levantamento de débitos efetuadas com base nas constatações do TC Processo 013.327/20091 não foram desconstituídas ou reformuladas nos processos de TCE dele decorrentes. 
9.6.6.	Em relação às inconsistências mencionadas pela recorrente, há que se mencionar que:
a) as variações de preços de almoço praticados pela então Dialog foram por ela mesma informadas, motivo pelo qual inexiste inconsistência a ser reconhecida. O preço de R$ 38,50 do almoço praticado pela recorrente no Evento 06 está formalmente informado à peça 12, p. 94, item "Alimentação" do TC Processo 015.139/2013-1;
b) quanto ao item 125-café, mesma consideração anterior. O que importa é o valor que foi praticado efetivamente pela Dialog;
c) as diferenças nos preços médios dos almoços no evento 01 em relação aos eventos 03 e 05 decorrem da temporalidade. O primeiro, no valor de R$ 17,57, foi levantado considerando o exercício de 2007, os dois últimos, no valor de 20,28, considerou o preço médio em 2008; e
d) as demais inconsistências não foram detalhadas pela recorrente. Conforme analisado nas alíneas anteriores, cada inconsistência por ela mencionada resta devidamente saneada.
9.6.7.	Por fim, em relação ao argumento de que os preços praticados pela recorrente acabaram por ficar abaixo dos que foram cotados pela Embratur, nenhuma razão há que ser reconhecida. A cotação de preços referenciais efetuada pela Administração Pública em seus certames fixa, tão somente, o teto máximo de preços por ela aceito, o que não constitui garantia de inexistência de superfaturamento até porque o próprio levantamento prévio pode estar eivado de ilegalidade."
14.	Sobre os precedentes do Tribunal em sentido diverso ao aplicado à recorrente - TC's Processo 028.301/2010-2 (rel. Ministro-Substituto André de Carvalho) e Processo 027.616/2010-0 (rel. Ministro Raimundo Carreiro) - acolho integralmente os fundamentos utilizados pela Serur que, após realizar adequada análise comparativa, concluiu pela ausência de identidade de suportes fáticos ou similitude jurídica entre os que se examina neste recurso e os precedentes invocados pela recorrente.
15.	A respeito do critério para a fixação de multa aplicada com fundamento no art. 57 da Lei 8.443, de 16 de julho de 1992, o limite imposto pela lei é de até 100% do valor do débito. Dentro desse limite, o Tribunal tem a prerrogativa de fixar a penalidade a partir da avaliação dos diversos aspectos envolvidos no caso concreto, tais como reprovabilidade da conduta, gravidade dos fatos, capacidade econômica dos responsáveis, dentre outros. Neste caso, a multa aplicada à empresa recorrente foi de R$ 43.000,00, o que representa, em termos percentuais, índice aproximado de 6,5% sobre o valor do débito atualizado até 14/6/2018 (ofício de notificação à peça 117, p. 3) .
16. 	A recorrente Gabrielle Calado Souza Bennet alegou, em síntese: a) ilegitimidade passiva, uma vez que "agiu, tão somente, como interposta pessoa de seu ex-marido que, posteriormente, assumiu toda a culpa pela administração dos negócios da empresa e retomou todas as cotas da sociedade então colocadas em nome da Requerente"; b) "prescrição quanto aos preços fixados na ata de registro de preços por meio do pregão eletrônico nº 15/2007";  c) "legalidade dos preços praticados pela empresa Dialog nos eventos objeto da tomada de contas especial - ato jurídico perfeito - prescrição que inviabiliza a anulação dos preços impugnados"; d) inexistência de indiciação criminal; e e) "jogo de planilhas - impossibilidade de aferimento em contrato de prestação de serviços ausente projeto básico com itens pré-definidos -  precedentes do TCU".
17.	Quanto à alegada ilegitimidade passiva, faltou à recorrente trazer aos autos elementos aptos a comprovar que sua figuração no quadro societário da empresa Due Promoções e Eventos Ltda. teria decorrido de ação fraudulenta de terceiros.
18. 	Sendo assim, o que se tem nos autos são provas suficientes de que detinha 90% das cotas sociais da referida empresa, como sócio administrador (peça 82, p. 2) , em período de tempo (de 20/2/2004 a 19/1/2012) compatível com as datas dos débitos apurados nos autos, de modo que figura corretamente no polo passivo deste processo.
19.	Sobre a alegação de que o débito seria inválido, diante da operação do instituto do ato jurídico perfeito quanto aos preços paradigmas de sua constituição, basta esclarecer que restou evidenciado nos autos a violação ao princípio da economicidade e o dano ao erário, de modo que não há que se falar em ato jurídico perfeito, como bem ressaltou a Serur no seguinte trecho de sua instrução:
"7.3.	No ordenamento jurídico brasileiro, o ato jurídico perfeito é aquele já realizado, acabado segundo a lei vigente ao tempo em que se efetuou. Se o ato foi praticado em contrariedade a alguma norma vigente no momento em que se concretizou, o manto daquele instituto não o convalida. 
7.4.	No presente caso concreto, o ato de adesão à ARP 15/2007 (promovido pelo Ministério das Cidades) pela Embratur acabou por infringir o princípio da economicidade. Portanto, não há que se falar, como deseja a recorrente, em incidência de ato jurídico perfeito.
7.5.	Tendo em vista que o fundamento do acórdão recorrido resta assente na violação ao princípio da economicidade, de se aplicar, in casu e de forma análoga, o mesmo entendimento extraído do Acórdão 2007/2017-TCU-Plenário (relatoria do Ministro Benjamin Zymler) , verbis:
Quando a equação econômico-financeira inicial se assenta em bases antieconômicas, ocorre violação ao princípio da economicidade desde a origem contratual. Nesse caso, não há que se falar em ato jurídico perfeito nem em direito adquirido à manutenção de situação lesiva aos cofres públicos.
7.6.	Por fim, ainda que houvesse transcurso de tempo à adesão em discussão, não é o ato jurídico perfeito que deve ser levado em consideração, mas sim o instituto da prescrição, a qual já foi analisada no item anterior e igualmente repelida. O aspecto temporal do ato jurídico perfeito leva em conta, unicamente, as normas vigentes ao tempo do ato e não o intervalo de tempo transcorrido desde a sua prática."
20.	No que diz respeito à inexistência de indiciação criminal da recorrente na Ação Penal 60079-03.2016.4.01.3400 do Juízo da 10ª Vara Federal de Brasília, a Serur constatou a ausência de isonomia extensível à situação processual da recorrente neste processo, ressaltando que "o princípio isonômico só pode ser aplicado se houvesse prova inequívoca de que a recorrente se limitava a exercer atividades meramente operacionais no âmbito da então Dialog (atual Due Eventos) . Não há quaisquer provas nos autos nesse sentido, motivo pelo qual o argumento em questão não pode prosperar".
21.	Em relação aos precedentes indicados pela Gabrielle Calado Souza Bennet, cabe o mesmo entendimento aplicado em relação à recorrente Due Promoções e Eventos Ltda., uma vez que a Serur, após realizar adequada análise comparativa, concluiu pela ausência de identidade de suportes fáticos ou similitude jurídica entre os que se examina neste recurso e os precedentes invocados.
22.	No que diz respeito à prescrição da pretensão punitiva deste Tribunal, alegada pelos recorrentes, cabe também lembrar que, nos termos do ainda vigente Acórdão 1441/2016-TCU-Plenário (Relator Ministro Benjamin Zymler) , que pacificou o entendimento deste Tribunal sobre esta matéria, a pretensão punitiva do Tribunal de Contas da União subordina-se ao prazo geral de prescrição indicado no art. 205 do Código Civil (dez anos) e sua contagem inicia-se a partir da data de ocorrência da irregularidade sancionada e é interrompida pelo ato que ordenar a citação, a audiência ou oitiva da parte, de modo que não há que se falar em prescrição no presente caso, porque o prazo prescricional foi interrompido antes de completar dez anos.
23.	Além disso, importa reafirmar, nesta oportunidade, que a jurisprudência desta Corte de Contas ainda é pacífica no sentido de que as ações de ressarcimento movidas pelo Estado contra os agentes causadores de danos ao Erário são imprescritíveis, nos termos do art. 37, § 5º, da Constituição Federal, da Súmula TCU 282 e de farta jurisprudência do Tribunal. 
24.	Não é do desconhecimento deste Tribunal que, na sessão virtual encerrada no dia 17/4/2020, o Plenário do Supremo Tribunal Federal, ao apreciar o Recurso Extraordinário 636.886, decidiu, em repercussão geral, com 7 votos favoráveis e 3 votos com ressalvas, fixar a tese de que "É prescritível a pretensão de ressarcimento ao erário fundada em decisão do Tribunal de Contas". Entretanto, a questão ainda está em análise interna pelo TCU, com vista à apresentação de recurso ao STF, prevalecendo, neste momento, a jurisprudência reinante, de modo que não há que se falar em prescrição do débito no prazo de 5 anos, como alega a recorrente.
25.	Nesse mesmo sentido tem caminhado os julgados desta Corte de Contas, a exemplo do entendimento acerca da prescrição da pretensão ressarcitória do TCU apresentado pelo Ministro Benjamin Zymler (Acórdão 5236/2020-TCU-Primeira Câmara, Sessão de 05/05/2020) , in verbis:
"12.	Enfatizo que estou aplicando a jurisprudência atual desta Corte de Contas sobre a matéria, consolidada na Súmula 282, para a prescrição do débito apurado e, no que tange à eventual aplicação de sanções, no incidente de uniformização de jurisprudência apreciado pelo Acórdão 1441/2016-TCU-Plenário, que adotou o prazo geral de prescrição indicado no art. 205 do Código Civil. Não desconheço que recentemente o Supremo Tribunal Federal, no âmbito do RE 636886/AL, fixou o seguinte enunciado para o Tema 899: "É prescritível a pretensão de ressarcimento ao erário fundada em decisão de Tribunal de Contas". Não obstante essa respeitável decisão, ainda pairam diversas dúvidas sobre a matéria, pois é possível a conclusão de que a deliberação não tratou da prescrição do processo de controle externo levado a cabo perante o Tribunal de Contas da União, mas sim da prescrição intercorrente ocorrida durante a fase de execução do acórdão condenatório do Tribunal.
13.	A decisão do STF versou sobre recurso extraordinário interposto pela União contra acórdão do Tribunal Regional Federal da 5ª Região que negou provimento a embargos de declaração opostos contra acórdão de sua lavra, assim ementado:
"EMENTA: TRIBUTÁRIO. PROCESSUAL CIVIL. EXECUÇÃO FISCAL. PROCESSO PARALISADO POR MAIS DE CINCO ANOS. PRESCRIÇÃO INTERCORRENTE. OCORRÊNCIA. 1. Para fins práticos, deve-se observar quando a Fazenda Pública foi intimada a providenciar o andamento do feito. Passados cinco anos sem diligências concretas, ocorre a prescrição intercorrente. Caso haja suspensão na forma do art. 40, da Lei n. 6.830/80, ocorre a extinção se o feito permanecer paralisado por mais de seis anos. 2. Na hipótese dos autos, houve o arquivamento sem baixa do processo em 12.08.1999 e até a data da sentença extintiva do feito em 05.06.2006, a Fazenda Nacional não apresentou nenhuma medida concreta quanto à localização do devedor ou de seus bens. Revela-se, portanto, inequívoca a ocorrência da prescrição intercorrente."
14.	No caso, a Fazenda Pública deixou a ação paralisada por mais de seis anos, o que ensejou a declaração de prescrição intercorrente no aludido caso concreto. Como se vê da leitura da ementa, a questão controversa em discussão naquela deliberação era unicamente a prescrição intercorrente ocorrida durante a fase de execução do acórdão condenatório do Tribunal.
15.	Com base nessa possível interpretação, a matéria decidida no aludido feito não teria nenhuma repercussão de ordem prática e jurídica na presente tomada de contas especial, cujo título executivo extrajudicial ainda não se formou. Caso a AGU, na execução de eventual decisão condenatória proferida neste feito, deixe de adotar as medidas pertinentes dentro do prazo de cinco anos, aí sim haverá a aplicação da tese emanada no RE 636886, com o reconhecimento da prescrição intercorrente da ação de ressarcimento ao erário fundada em decisão de Tribunal de Contas (a ação de execução fiscal) , pela hipotética inação da Fazenda Pública.
16.	Ainda que se interprete que a decisão do STF seja também aplicável à tramitação do processo de controle externo no âmbito do TCU, exsurgem outras diversas questões fundamentais para que esta Corte de Contas estabeleça novo tratamento acerca da prescrição do débito e da pretensão punitiva, em particular qual seria o dies a quo  (data de ocorrência do fato irregular ou data do seu conhecimento pelo TCU) e as hipóteses de interrupção da prescrição.
17.	Diante de todas as dúvidas ainda existentes sobre a decisão do STF no âmbito do RE 636886, opto por aplicar ao caso em exame a jurisprudência do TCU então existente, que se fundamenta no art. 37, § 5º, da Constituição Federal, no que tange ao ressarcimento do prejuízo, e no art. 205 da Lei 10.406/2002 (Código Civil) , no que se refere à pretensão punitiva." (grifos acrescentados) 
26.	Sendo suficientes esses destaques, acolho a proposta de encaminhamento da Serur, com o ajuste sugerido pelo Ministério Público junto ao Tribunal, no sentido de conhecer os recursos de reconsideração, para, no mérito:
	a.) dar provimento ao recurso interposto por Viviane Bennet Vitorino de Mattos excluindo-a da relação processual e, por via de consequência, alterar a redação dos itens e subitens 9.2, 9.3, 9.3.2 e 9.4 do acórdão recorrido;
	b) dar provimento parcial ao recurso interposto por Alessandro Lopes Fernandes, para alterar a redação do item 9.5 do acórdão recorrido nos seguintes termos:
"9.5. aplicar multa aos responsáveis Alessandro Lopes Fernandes e Luiz Silveira Rangel, nos valores de R$ 3.000,00 (três mil reais) e R$ 5.000,00 (cinco mil reais) , respectivamente, com fundamento no art. 58, inciso II, da Lei 8.443/1992 c/c o 268, inciso II, do Regimento Interno, fixando-lhes o prazo de 15 (quinze) dias, a contar das notificações, para o recolhimento das dívidas ao Tesouro Nacional, atualizadas monetariamente na data dos efetivos recolhimentos, se forem pagas após o vencimento, na forma da legislação em vigor"; 
	c) negar provimento aos demais recursos interpostos;
	d) com fundamento na Súmula TCU 145, corrigir erro material identificado no item 9.7 do Acórdão recorrido, a fim de que, no caso de recolhimento parcelado do débito, haja também a incidência de juros de mora sobre o valor das parcelas, nos termos do art. 19 da Lei 8.443/1992 e dos arts. 202, § 1º, e 210 do Regimento Interno/TCU, de modo que:
Onde se lê:
"9.7. autorizar, desde já, nos termos do art. 26 da Lei 8.443/1992, o parcelamento das dívidas em até 36 (trinta e seis) parcelas mensais e sucessivas, atualizadas monetariamente até a data do pagamento, esclarecendo aos responsáveis que a falta de pagamento de qualquer parcela importará no vencimento antecipado do saldo devedor (art. 217, § 2º, do Regimento Interno do TCU) , sem prejuízo das demais medidas legais; e"
Leia-se:
"9.7. autorizar, desde já, nos termos do art. 26 da Lei 8.443/1992, o parcelamento das dívidas em até 36 (trinta e seis) parcelas mensais e sucessivas, atualizadas monetariamente até a data do pagamento, devendo incidir os juros de mora devidos sobre cada valor mensal das dívidas mencionadas no item 9.3 (débito) , esclarecendo aos responsáveis que a falta de pagamento de qualquer parcela importará no vencimento antecipado do saldo devedor (art. 217, § 2º, do Regimento Interno do TCU) , sem prejuízo das demais medidas legais; e"
	e) dar ciência desta deliberação aos recorrentes, aos demais interessados e ao Procurador-chefe da Procuradoria da República no Estado do Distrito Federal.
	Isso posto, VOTO pela adoção da deliberação que submeto ao escrutínio deste Colegiado.
TCU, Sala das Sessões Ministro Luciano Brandão Alves de Souza, em 6 de abril de 2021.
AROLDO CEDRAZ
Relator